---
output: github_document
---

<!-- README.md is generated from README.Rmd. Please edit that file -->

```{r, include = FALSE}
knitr::opts_chunk$set(
  collapse = TRUE,
  warning = FALSE,
  error = FALSE,
  message = FALSE,
  comment = "#>"
)
```

# INTEGRAÇÃO DE MODELOS DE APRENDIZADO DE MÁQUINA PARA ANÁLISE DE ANOMALIAS DE XCO~2~ e XCH~4~ NA ZONA COSTEIRA BRASILEIRA

<!-- badges: start -->
<!-- badges: end -->

## 👨‍🔬 Autores

-   **Amanda de Oliveira Gravena**\
    Mestranda em Agronomia (Ciência do Solo) - FCAV/Unesp\
    Email: [amanda.gravena\@unesp.br](mailto:amanda.gravena@unesp.br)


-   **Prof. Dr. Alan Rodrigo Panosso**\
    Coorientador — Departamento de Ciências Exatas - FCAV/Unesp\
    Email: [alan.panosso\@unesp.br](mailto:alan.panosso@unesp.br)
    
## Carregando os pacotes
```{r}
library(tidyverse)
library(geobr)
library(sf)
```

## Extrair os shapes da costa brasileira

```{r}
country <- geobr::read_country(showProgress = FALSE)
biomes <- geobr::read_biomes(showProgress = FALSE)
```

## Visualização dos mapas, Brasil e Biomas

```{r}
country <- read_country(showProgress = FALSE)
biomes  <- read_biomes(showProgress = FALSE)

# Mapa 1 — Contorno do Brasil
map_country <- ggplot(country) +
  geom_sf(fill = "#2d6a4f", color = "#95d5b2", linewidth = 0.8) +
  labs(
    title    = "Brasil",
    subtitle = "Território Nacional",
    caption  = "Fonte: IBGE via geobr"
  ) +
  theme_void(base_family = "serif") +
  theme(
    plot.background  = element_rect(fill = "#0d1b2a", color = NA),
    panel.background = element_rect(fill = "#0d1b2a", color = NA),
    plot.title       = element_text(color = "#95d5b2", size = 22, face = "bold",
                                    hjust = 0.5, margin = margin(t = 16, b = 4)),
    plot.subtitle    = element_text(color = "#74c69d", size = 13,
                                    hjust = 0.5, margin = margin(b = 8)),
    plot.caption     = element_text(color = "#52b788", size = 8,
                                    hjust = 1, margin = margin(b = 10, r = 12)),
    plot.margin      = margin(20, 20, 10, 20)
  )

# Paleta para os biomas
biome_colors <- c(
  "Amazônia"              = "#1b4332",
  "Cerrado"               = "#d4a017",
  "Mata Atlântica"        = "#40916c",
  "Caatinga"              = "#e76f51",
  "Pampa"                 = "#a7c957",
  "Pantanal"              = "#4895ef",
  "Sistema Costeiro"      = "#90e0ef",
  "Sistema Costeiro-Marinho" = "#90e0ef"
)

# Mapa 2 — Biomas
map_biomes <- ggplot(biomes) +
  geom_sf(aes(fill = name_biome), color = "#1a1a2e", linewidth = 0.4) +
  scale_fill_manual(
    values = biome_colors,
    name   = "Bioma",
    na.value = "#555555"
  ) +
  labs(
    title    = "Biomas do Brasil",
    subtitle = "Distribuição dos biomas continentais e costeiros",
    caption  = "Fonte: IBGE via geobr"
  ) +
  theme_void(base_family = "serif") +
  theme(
    plot.background  = element_rect(fill = "#0d1b2a", color = NA),
    panel.background = element_rect(fill = "#0d1b2a", color = NA),
    plot.title       = element_text(color = "#f4d35e", size = 22, face = "bold",
                                    hjust = 0.5, margin = margin(t = 16, b = 4)),
    plot.subtitle    = element_text(color = "#f4a261", size = 11,
                                    hjust = 0.5, margin = margin(b = 8)),
    plot.caption     = element_text(color = "#e9c46a", size = 8,
                                    hjust = 1, margin = margin(b = 10, r = 12)),
    legend.title     = element_text(color = "#ffffff", size = 10, face = "bold"),
    legend.text      = element_text(color = "#cccccc", size = 9),
    legend.position  = "right",
    plot.margin      = margin(20, 20, 10, 20)
  )

print(map_country)
print(map_biomes)
```

