---
output: github_document
---
## Legenda: Esse output indica que o arquivo .Rmd será renderizado (convertido) para .md para ir para  o Github, através do knitr (pacote do R que serve para executar o código e gerar o documento final). 

Assim, conseguimos misturar: texto, código R, resultados, figuras e tabelas, o que é ótimo para projetos científicos.

<!-- README.md is generated from README.Rmd. Please edit that file -->

```{r, include = FALSE}
knitr::opts_chunk$set(
  collapse = TRUE,
  warning = FALSE,
  error = FALSE,
  message = FALSE,
  eval=FALSE,
  comment = "#>"
)
```


## Legenda: 

- collapse = true = aparecer o código e o resultado juntos (bom para organização). 
- warning = false = não mostre avisos quando o este bloco de código for executado.
- message = false = não mostrar mensagens dos pacotes carregados que não fazem parte da análise de dados.  
- eval = false = não execute o código deste bloco, apenas mostre o código no documento. 



# INTEGRAÇÃO DE MODELOS DE APRENDIZADO DE MÁQUINA PARA ANÁLISE DE ANOMALIAS DE XCO~2~ e XCH~4~ NA ZONA COSTEIRA BRASILEIRA

<!-- badges: start -->
<!-- badges: end -->

## 👨‍🔬 Autores

-   **Amanda de Oliveira Gravena**\
    Mestranda em Agronomia (Ciência do Solo) - FCAV/Unesp\
    Email: [amanda.gravena\@unesp.br](mailto:amanda.gravena@unesp.br)
    
-   **Ms. Witória de Oliveira Araújo**\
    Doutoranda em Agronomia (Ciência do Solo) - FCAV/Unesp\
    Email: [witoria.araujo\@unesp.br](mailto:witoria.araujo@unesp.br)
    
-   **Mr. Luís Miguel da Costa**\
    Doutorando em Agronomia (Ciência do Solo) - FCAV/Unesp\
    Email: [lm.costa\@unesp.br](mailto:lm.costa@unesp.br)

-   **Prof. Dr. Alan Rodrigo Panosso**\
    Coorientador — Departamento de Ciências Exatas - FCAV/Unesp\
    Email: [alan.panosso\@unesp.br](mailto:alan.panosso@unesp.br)
    
### 🔗 Links para Download dos dados para processamento:

| Descrição do caminho | Link para Download
| :---: | :---:
| `data-raw/data-set-xco2-br-002.rds` | ⬇️ [Download](https://drive.google.com/file/d/1uqWGbahdfezYqhgOYzdCfFN6cB6mnCm_/view?usp=drive_link)
| `data-raw/df_gosat1_br.rds` | ⬇️ [Download](https://drive.google.com/file/d/1DeSfw9_8bBdmhDuiAJFnRLzoCN3lkKPB/view?usp=sharing)
| `data-raw/df_gosat2_br.rds` | ⬇️ [Download](https://drive.google.com/file/d/1-fvAQ4ypDF9Umszgg6OZ7Wz25WBD80h4/view?usp=sharing)
| `data/xco2-brasil-biomas.rds` | ⬇️ [Download](https://drive.google.com/file/d/14Gg3c4tDM_GFOiTgKuXStH8Xrh_Bqbku/view?usp=sharing) 
| `data/xco2-costeiro-terrestre-buffer.rds` | ⬇️ [Download](https://drive.google.com/file/d/11n_b_b-Jto6aV7kGwZxotUuLcG5twk9x/view?usp=sharing) 
| `data/xco2-costeiro-mar.rds` | ⬇️ [Download](https://drive.google.com/file/d/1fBuds1mJ6PiItguulIavZ0G_k_IsfpIr/view?usp=sharing) 
| `data/xco2-costeiro.rds` | ⬇️ [Download](https://drive.google.com/file/d/1mUQ0z-UdIrFAS_mXMdnGcNkkIsl8w4dw/view?usp=sharing) 
| `data/sif-costeiro-terrestre.rds` | ⬇️ [Download](https://drive.google.com/file/d/1c5BOe_qAVX4CVZqvSLB31cnsA74U1HdL/view?usp=sharing) 
| `data/xch4-gosat1-costeiro-terrestre-buffer.rds` | ⬇️ [Download](https://drive.google.com/file/d/1RO0AOZebAYy17I0g1NLBce2hjpqnsjXf/view?usp=sharing) 
| `data/xch4-gosat2-costeiro-terrestre-buffer.rds` | ⬇️ [Download](https://drive.google.com/file/d/15djifMr41HJ15tu4XnzQ4rNCXBWc_URw/view?usp=sharing) 

    
    


## Durante a segunda junção espacial (st_join), o objeto pontos_brasil já possuía
uma coluna chamada "name_biome", indicando o bioma em que cada ponto estava
(Amazônia, Cerrado, Mata Atlântica etc.). 

Como o objeto costeiro_terrestre também recebeu uma coluna com o mesmo nome("name_biome"), o R renomeou automaticamente as duas colunas para evitar conflito: a coluna original passou a se chamar "name_biome.x", enquanto a coluna proveniente da junção passou a se chamar "name_biome.y"(Costeiro Terrestre).



```{r}
df_costeiro |> 
  st_drop_geometry() |> 
  filter(
    year > 2014,
    name_biome != "Sistema Costeiro"
  ) |> 
  ggplot(aes(x = name_biome, y = xco2, fill = name_biome)) +
  geom_boxplot() +
  labs(
    title = "XCO2 Across Biomes in the Coastal-Marine System"
  ) +
  theme_minimal() +
  theme(
    axis.text = element_text(),
    axis.ticks = element_blank(),
    panel.grid = element_blank()
  )
```

## Legenda: Boxplot é usado para comparar a distribuição do XCO₂ entre os biomas. Podemos visualizar mediana; quartis; dispersão; outliers. Excluímos Sistema Costeiro, pois não é um bioma de fato. 

```{r}
df_costeiro_terra_buffer |> 
  st_drop_geometry() |> 
  filter(year == 2015,
         name_biome != "Sistema Costeiro") |> 
  group_by(name_biome, month) |> 
  summarise(
    xco2 = mean(xco2)
  ) |> 
  ggplot(aes(x=month, y=xco2, color=name_biome) ) +
  geom_point() + geom_line()
```

## Legenda: Média mensal por bioma, agrupando por bioma e por mês, ou seja, "Qual foi o XCO₂ médio daquele bioma naquele mês?" - Resulta em um gráfico temporal. Buscamos ver se os biomas apresentam comportamento sazonal diferente.

```{r}
df_costeiro_terra_buffer |> 
  st_drop_geometry() |> 
  filter(year == 2015,
         name_biome != "Sistema Costeiro") |> 
  mutate( class_latitude = cut(latitude, 20)) |> 
  group_by(class_latitude, month) |> 
  summarise(
    xco2 = mean(xco2)
  ) |> 
  ggplot(aes(x=month, y=xco2, color=class_latitude) ) +
  geom_point() + geom_line()
```

## Legenda: Média mensal por faixa de latitude (20 faixas). Então, calcula a média do XCO₂ para cada faixa de latitude em cada mês. O objetivo é verificar se existe um gradiente latitudinal, ou seja, "O comportamento do XCO₂ muda conforme se avança do sul para o norte do Brasil?"


## Existe uma tendência regional nos dados, e ela deve ser retirada para esse trabalho

## Análise de regressão linear simples para caracterização da tendência.

```{r}
mod_trend_xco2 <- lm(xco2 ~ date, 
          data = df_costeiro |> 
            mutate(
              date = make_date(year, month, day),
              date = as.numeric(date - min(date))
              ))
# mod_trend_xco2
sm <- summary.lm(mod_trend_xco2)
```

## Legenda:

A função `lm()` realiza uma regressão linear simples entre o XCO₂ e a data, permitindo identificar a tendência temporal dos dados. A data é convertida para uma escala numérica em dias, facilitando o ajuste da regressão. O resultado é armazenado no objeto `mod_trend_xco2`.

A função `summary.lm()` gera o resumo estatístico do modelo de regressão.


## Mostrando o gráfico da regressão
```{r}
df_costeiro |>
  # sample_n(1000) |>
  drop_na() |>
  mutate(
    date = make_date(year, month, day),
    year = year - min(year)
  ) |>
  ggplot(aes(x = date, y = xco2)) +
  geom_point(alpha = 0.25, size = 1) +
  # geom_point(shape=21,color="black",fill="gray") +
  geom_smooth(
    method = "lm",
    color = "red",
    linetype = "dashed",
    size = 1
  ) +
  stat_regline_equation(
    aes(
      label = paste(
        ..eq.label..,
        ..rr.label..,
        sep = "*plain(\",\")~~"
      )
    )
  ) +
  theme_minimal() +
  labs(
    title = "XCO2 Trend Removal",
    x = "Date",
    y = expression(paste(X[CO2], " (ppm)"))
  ) +
  scale_x_date(date_breaks = "1 year", date_labels = "%Y")
```

## Legenda:

Esse bloco mostra graficamente a tendência temporal do XCO₂. `geom_point()` apresenta os valores observados, enquanto `geom_smooth(method = "lm")` adiciona a reta da regressão linear. `stat_regline_equation()` mostra a equação da reta e o R² no gráfico. Assim, é possível visualizar a tendência regional dos dados ao longo do período analisado.

## retirada de tendência Propriamente dita

```{r}
a_co2 <- mod_trend_xco2$coefficients[[1]]
b_co2 <- mod_trend_xco2$coefficients[[2]]

df_costeiro <- df_costeiro |>
  mutate(
    date= make_date(year, month, day),
    date_modif = as.numeric(date - min(date)),
    xco2_est = a_co2+b_co2*date_modif, ## estima o xco2 pela reta de regressão no dia específico
    delta = xco2_est-xco2, ## estimado menos o observado real
    xco2_detrend = (a_co2-delta) - (mean(xco2) - a_co2)
  )
write_rds(df_costeiro, "data/xco2-costeiro.rds")
```

## Legenda:

Esse bloco realiza a retirada da tendência temporal do XCO₂. Primeiro, são obtidos os coeficientes da regressão (`a_co2` e `b_co2`). Em seguida, calcula-se o XCO₂ estimado pela reta de regressão para cada data (`xco2_est`) e a diferença entre o valor estimado e o observado (`delta`). Por fim, é calculado o `xco2_detrend`, que representa o XCO₂ após a remoção da tendência regional.



### PARTE AMANDA

```{r}
df_costeiro <-read_rds("data/xco2-costeiro.rds")
df_costeiro |>
  mutate(
    class_latitude = cut(
      latitude,10
    ),
    latitude_media = (
      as.numeric(sub("\\(([-0-9.]+),.*", "\\1", class_latitude)) +
      as.numeric(sub(".*[,]([-0-9.]+)\\]", "\\1", class_latitude))
    ) / 2
  ) |>
  group_by(grupo, year, latitude_media) |>
  summarise(
    xco2 = mean(xco2_detrend, na.rm = TRUE),
    .groups = "drop"
  ) |> 
  # filter(year > 2022) |> 
  ggplot(aes(x=latitude_media, y = xco2, fill=as_factor(year))) +
  geom_col(color="black", position = "dodge") +
  coord_flip(ylim = c(380, 386)) +
  labs(
    x = "Latitude (°)",
    y = "Concentração média de XCO2 (ppm)",
    color = "Ano"
  ) +
  theme_minimal() + 
  facet_wrap(~grupo)
```


## Legenda:

O código divide as latitudes em 10 faixas e calcula a latitude média de cada faixa. Em seguida, agrupa os dados por ano e faixa de latitude e calcula a média do XCO₂ sem tendência (`xco2_detrend`). O gráfico de barras permite comparar a concentração média de XCO₂ entre as diferentes latitudes e anos.


```{r}
df_costeiro |>
  mutate(
    class_latitude = cut(
      latitude, 10
    ),
    latitude_media = (
      as.numeric(sub("\\(([-0-9.]+),.*", "\\1", class_latitude)) +
      as.numeric(sub(".*[,]([-0-9.]+)\\]", "\\1", class_latitude))
    ) / 2
  ) |>
  group_by(grupo, year, latitude_media) |>
  summarise(
    xco2 = mean(xco2_detrend, na.rm = TRUE),
    .groups = "drop"
  ) |> 
  # filter(year > 2022) |> 
  ggplot(aes(x=latitude_media, y = xco2, color=as_factor(year))) +
  # geom_col(color="black", position = "dodge") +
  geom_line() +
  # geom_point() +
  coord_flip(ylim = c(380, 384)) +
  labs(
    x = "Latitude (°)",
    y = "Concentração média de XCO2 (ppm)",
    color = "Ano"
  ) +
  theme_minimal()+ 
  facet_wrap(~grupo, scale="free")
```


## Legenda:

O código utiliza as mesmas 10 faixas de latitude e calcula a média do XCO₂ sem tendência para cada ano e faixa. O gráfico de linhas permite visualizar e comparar o comportamento espacial do XCO₂ ao longo das diferentes latitudes em cada ano.


```{r}
df_costeiro |>
  mutate(
    class_latitude = cut(
      latitude, 115
    ),
    latitude_media = (
      as.numeric(sub("\\(([-0-9.]+),.*", "\\1", class_latitude)) +
      as.numeric(sub(".*[,]([-0-9.]+)\\]", "\\1", class_latitude))
    ) / 2
  ) |>
  group_by(grupo,year, latitude_media) |>
  summarise(
    xco2 = mean(xco2_detrend, na.rm = TRUE),
    .groups = "drop"
  ) |> 
  # filter(year > 2022) |> 
  ggplot(aes(x=factor(latitude_media), y = xco2, fill = factor(latitude_media))) +
  geom_boxplot() + 
  coord_flip(ylim = c(380, 386)) +
  labs(
    x = "Latitude (°)",
    y = "Mean XCO2 Concentration (ppm)",
    color = "Ano"
  ) +
  theme_minimal()+
  theme(
    legend.position = "none"
  ) +
  scale_fill_viridis_d()
```

## Legenda: O código divide os dados em $35$ faixas de latitude e calcula a média do XCO₂ sem tendência para cada faixa. O boxplot permite visualizar a distribuição dos valores de XCO₂ ao longo das latitudes, mostrando a variação dos dados entre as diferentes regiões latitudinais.

## Análise de cluster da série temporal

```{r}
df_cluster <- df_costeiro_terra_buffer |>
  filter(year >2014) |> 
  mutate(
    class_latitude = cut(
      latitude, 115 ),
   year_month = paste(as.character(year), as.character(month), sep="_"),
    latitude_media = (
      as.numeric(sub("\\(([-0-9.]+),.*", "\\1", class_latitude)) +
      as.numeric(sub(".*[,]([-0-9.]+)\\]", "\\1", class_latitude))
    ) / 2
  ) |>
  group_by(year_month, latitude_media) |>
  summarise(
    xco2 = mean(xco2_detrend, na.rm = TRUE),
    .groups = "drop"
  ) |> 
  pivot_wider(names_from = year_month, values_from = xco2) |> 
  mutate(across(
    where(is.numeric), .fns = ~replace_na(.x, mean(.x,na.rm=TRUE))
  ))
df_cluster
```

## Legenda: Precisávamos definir grupos de latitude com comportamento temporal semelhante de XCO₂ para, posteriormente, calcular as anomalias dentro desses grupos. Para isso, os dados foram organizados em classes de latitude e agregados mensalmente, considerando o período posterior a 2014. Para cada faixa de latitude e mês, foi calculada a média de XCO₂ com a tendência regional previamente removida (XCO₂ detrend). Em seguida, os dados foram reorganizados em uma matriz, na qual cada linha representava uma faixa de latitude e cada coluna correspondia a um mês da série temporal. Os valores ausentes foram preenchidos pela média da respectiva série para possibilitar a aplicação do agrupamento.

## Matriz de correlação entre as latitudes
```{r}
mc <- cor(df_cluster |> select(-latitude_media))

corrplot::corrplot(
  mc,
  title = "Correlation Matrix among Latitude Groups",
  mar = c(0, 0, 2, 0)
)
```

## Legenda: Para avaliar a similaridade temporal entre as diferentes faixas de latitude, foi calculada a matriz de correlação entre as séries mensais de XCO₂. Essa etapa permitiu verificar o grau de associação entre o comportamento temporal das diferentes regiões antes da realização do agrupamento.

```{r}
da_pad<-decostand(df_cluster |> select(-latitude_media), 
                  method = "standardize",
                  na.rm=TRUE)

da_pad_euc<-vegdist(da_pad,"euclidean") 
da_pad_euc_ward<-hclust(da_pad_euc, method="ward.D")
da_pad_euc_ward$labels <- df_cluster$latitude_media
plot(da_pad_euc_ward, 
     ylab="Distância Euclidiana",
     xlab="Acessos", hang=-1,
     col="blue", las=1,
     cex=.6,lwd=1.5);box()
grupo<-cutree(da_pad_euc_ward,4)
colunas <- df_cluster |> add_column(grupo) |> 
  select(latitude_media,grupo)
```

## Legenda: Após a avaliação da correlação entre as séries, os dados foram padronizados para tornar as diferentes séries temporais comparáveis. Em seguida, foi calculada a distância euclidiana entre as séries e aplicado o agrupamento hierárquico pelo método de Ward. A partir do dendrograma obtido, foram definidos quatro grupos de faixas de latitude com comportamento temporal semelhante.


```{r}
df_costeiro_terra_buffer |>
  filter(year >2014) |> 
  mutate(
    class_latitude = cut(
      latitude, 115 ),
   year_month = paste(as.character(year), as.character(month), sep="_"),
    latitude_media = (
      as.numeric(sub("\\(([-0-9.]+),.*", "\\1", class_latitude)) +
      as.numeric(sub(".*[,]([-0-9.]+)\\]", "\\1", class_latitude))
    ) / 2
  ) |> 
  left_join(colunas, by = "latitude_media") |> 
  ggplot(aes(longitude, latitude, color = as_factor(grupo))) +
  geom_point()
```

## Legenda: Após a definição dos grupos pelo agrupamento hierárquico, a classificação obtida para cada faixa de latitude foi associada às observações originais. A distribuição espacial dos grupos foi então visualizada para verificar como as regiões com comportamento temporal semelhante estavam distribuídas ao longo da faixa costeira.

```{r}
# Basemap do Brasil (uma vez só, fora do pipe principal)
brasil <- read_country(year = 2020, showProgress = FALSE)

df_costeiro_terra_buffer |>
  filter(year > 2014) |> 
  mutate(
    class_latitude = cut(latitude, 115),
    year_month = paste(as.character(year), as.character(month), sep = "_"),
    latitude_media = (
      as.numeric(sub("\\(([-0-9.]+),.*", "\\1", class_latitude)) +
      as.numeric(sub(".*[,]([-0-9.]+)\\]", "\\1", class_latitude))
    ) / 2
  ) |> 
  left_join(colunas, by = "latitude_media") |> 
  arrange(latitude_media) |> 
  mutate(
    grupo = case_when(
      latitude_media > 0.37 ~ 1,
      latitude_media > -5.5 & latitude_media < 0.37 ~ 2,
      latitude_media <= -5.5 & latitude_media > -20 ~ 3,
      latitude_media < -20 & latitude_media > -28.6 ~ 4,
      latitude_media <= -28.6 ~ 5
    )
  ) |> 
  ggplot() +
  geom_sf(
    data = brasil,
    fill = "grey96",
    color = "grey70",
    linewidth = 0.3
  ) +
  geom_point(
    aes(
      x = longitude,
      y = latitude,
      color = as_factor(grupo)
    ),
    size = 1.4,
    alpha = 0.75
  ) +
  coord_sf(
    xlim = range(df_costeiro_terra_buffer$longitude, na.rm = TRUE),
    ylim = range(df_costeiro_terra_buffer$latitude, na.rm = TRUE)
  ) +
  scale_color_brewer(
    palette = "Set1",
    name = "Group"
  ) +
  labs(
    title = "Spatial Clustering of XCO2 Along the Coastal Zone",
    subtitle = "Groups formed from the analysis of time series (2015–2023)",
    x = "Longitude",
    y = "Latitude"
  ) +
  theme_minimal(base_size = 12) +
  theme(
    plot.title = element_text(face = "bold", size = 14),
    plot.subtitle = element_text(color = "grey40", size = 10),
    legend.position = "right",
    panel.grid.minor = element_blank(),
    panel.grid.major = element_line(color = "grey92"),
    axis.text = element_text(color = "grey30")
  ) +
  guides(
    color = guide_legend(
      override.aes = list(size = 3, alpha = 1)
    )
  )
```

## Legenda: Para facilitar a interpretação espacial dos agrupamentos, os grupos foram representados sobre o mapa do Brasil, permitindo visualizar sua distribuição ao longo da região costeira e verificar a coerência espacial dos agrupamentos definidos a partir das séries temporais.

```{r}
df_costeiro_terra_buffer |>
  filter(year > 2014) |> 
  mutate(
    class_latitude = cut(latitude, 115),
    year_month = paste(as.character(year), as.character(month), sep = "_"),
    latitude_media = (
      as.numeric(sub("\\(([-0-9.]+),.*", "\\1", class_latitude)) +
      as.numeric(sub(".*[,]([-0-9.]+)\\]", "\\1", class_latitude))
    ) / 2
  ) |> 
  left_join(colunas, by = "latitude_media") |> 
  arrange(latitude_media) |> 
  mutate(
    grupo = case_when(
      latitude_media > 0.37 ~ 1,
      latitude_media > -5.5 & latitude_media < 0.37 ~ 2,
      latitude_media <= -5.5 & latitude_media > -20 ~ 3,
      latitude_media < -20 & latitude_media > -28.6 ~ 4,
      latitude_media <= -28.6 ~ 5
    )
  ) |> 
  ggplot() +
  geom_sf(
    data = brasil,
    fill = "grey96",
    color = "grey70",
    linewidth = 0.3
  ) +
  geom_point(
    aes(
      x = longitude,
      y = latitude,
      color = as_factor(grupo)
    ),
    size = 1.4,
    alpha = 0.75
  ) +
  coord_sf(
    xlim = range(df_costeiro_terra_buffer$longitude, na.rm = TRUE),
    ylim = range(df_costeiro_terra_buffer$latitude, na.rm = TRUE)
  ) +
  scale_color_manual(
    values = c(
      "1" = "#ff7f00",
      "2" = "#4daf4a",
      "3" = "#984ea3",
      "4" = "#e41a1c",
      "5" = "#377eb8"
    ),
    name = "Group"
  ) +
  labs(
    title = "Spatial Clustering of XCO2 in the Coastal Zone",
    subtitle = "Groups identified from the analysis of temporal series (2015–2023)",
    x = "Longitude",
    y = "Latitude"
  ) +
  theme_minimal(base_size = 12) +
  theme(
    plot.title = element_text(face = "bold", size = 14),
    plot.subtitle = element_text(color = "grey40", size = 10),
    legend.position = "right",
    panel.grid.minor = element_blank(),
    panel.grid.major = element_line(color = "grey92"),
    axis.text = element_text(color = "grey30")
  ) +
  guides(
    color = guide_legend(
      override.aes = list(size = 3, alpha = 1)
    )
  )
```

## Legenda: A partir da distribuição espacial observada no agrupamento, foram estabelecidos limites latitudinais para definir as regiões utilizadas na análise subsequente. Os limites foram ajustados de acordo com a organização espacial dos agrupamentos, resultando em cinco grupos latitudinais. Essa classificação foi utilizada como a divisão regional definitiva para o cálculo das anomalias.

```{r}
df_grupos <- df_costeiro_terra_buffer |>
  filter(year > 2014) |> 
  mutate(
    class_latitude = cut(latitude, 115),
    year_month = paste(as.character(year), as.character(month), sep = "_"),
    latitude_media = (
      as.numeric(sub("\\(([-0-9.]+),.*", "\\1", class_latitude)) +
      as.numeric(sub(".*[,]([-0-9.]+)\\]", "\\1", class_latitude))
    ) / 2
  ) |> 
  left_join(colunas, by = "latitude_media") |> 
  arrange(latitude_media) |> 
  mutate(
    grupo = case_when(
      latitude_media > 0.37 ~ 5,
      latitude_media <= -28.6 ~2,
      latitude_media < -20 & latitude_media > -28.6 ~1,
      latitude_media > -5.5 & latitude_media <0.37 ~3,
      .default=4
    )
  ) 
```


## Incorporando, novamente as bases

```{r}
df_grupos <- bind_rows(
  df_grupos |> mutate(local = "Buffer"),
  df_costeiro_mar |> 
    mutate(
      grupo = 9,
      local = "Oceano") |> 
    select(-name_biome.x) |> 
    rename(name_biome = name_biome.y)
) |> 
  select(-xco2_quality_flag , -path)
df_grupos$grupo |>  unique()
```

## Legenda: Com os limites dos grupos definidos, a classificação foi incorporada à base de dados original, mantendo as informações espaciais e temporais de cada observação. Dessa forma, foi criada a base que seria utilizada no cálculo das anomalias de XCO₂ dentro de cada grupo.

```{r}
df_grupos |> 
  group_by(year_month, grupo) |> 
  nest() |> 
  mutate(
    anomalia = map(
      data, 
      \(df) df$xco2 - median(df$xco2, na.rm = TRUE)
    )
  ) |> 
  unnest() |> 
  group_by(grupo, year, latitude_media) |>
  summarise(
    anom = mean(anomalia, na.rm = TRUE),
    .groups = "drop"
  ) |> 
  # filter(year > 2022) |> 
  ggplot(
    aes(
      x = latitude_media,
      y = anom, 
      color = as_factor(year)
    )
  ) +
  geom_line() +
  coord_flip() +
  labs(
    title = "XCO2 Anomalies Along the Brazilian Coast Over the Years",
    x = "Latitude (°)",
    y = expression(Delta~"XCO2 (ppm)"),
    color = "Year"
  ) +
  theme_minimal() 
```
## Legenda: Com os grupos latitudinais definidos, foi possível calcular a anomalia de XCO₂ considerando como referência o comportamento típico de cada grupo. Para cada combinação de mês e grupo, foi calculada a mediana de XCO₂ e, posteriormente, esse valor foi subtraído de cada observação correspondente. As anomalias resultantes foram então agregadas por ano e latitude média, permitindo representar a variação de XCO₂ ao longo da costa em relação ao comportamento de referência de cada região.



## A partir daqui, peguei os dados de Manguezais do MapBiomas. 

## Carregar os rasters de manguezais do MapBiomas


```{r}
arquivos <- list.files(
  "data/EarthEngine",
  pattern = "\\.tif$",
  full.names = TRUE
)
```

## Ver se ele encontra os artigos

```{r}
arquivos
```

## Ver quantos rasters ele encontra:

```{r}
length(arquivos)
```

## Criar o objeto mangue

```{r,eval=FALSE}
# rasters <- lapply(arquivos, terra::rast)
# 
# mangue <- do.call(merge, rasters)
# terra::writeRaster(mangue, "data/mangue-brasil.tif")
```

## Legenda: 
lapply() → aplica uma função em cada item da lista.
arquivos → são os arquivos .tif dos manguezais.
terra::rast → lê cada arquivo .tif e transforma em um objeto raster.
rasters → guarda todos os rasters carregados.

do.call() → executa uma função usando os elementos de uma lista como argumentos.
merge → junta os rasters.
rasters → são os vários pedaços do mapa.
mangue → recebe o raster final unido.

## Visualização rápida

Carregando os dados processados pelo terra
```{r, eval=FALSE}
#mangue <- terra::rast("data/mangue-brasil.tif")
#mangue
```

demais informações do arquivo

```{r, eval=FALSE}
dim(mangue)      # nrow, ncol, nlyr
res(mangue)      # resolução (tamanho do pixel)
ext(mangue)      # extensão (bounding box)
crs(mangue, describe = TRUE)  # sistema de coordenadas
nlyr(mangue)     # número de bandas/camadas
summary(mangue)  # por padrão já faz um SAMPLE, não lê tudo — geralmente ok
```

- converter df_grupos para vetor espacial (terra), já no mesmo CRS do mangue

```{r,eval=FALSE}
xco2_vect <- vect(df_grupos, geom = c("longitude", "latitude"), crs = "EPSG:4326")
```

 criar buffer em torno de cada ponto (ajuste width conforme a escala que faz sentido pra você -- ex: 5000 = 5 km. Pegada do OCO-2/3 é ~1.3x2.25 km, então algo entre 1000-5000 m costuma ser razoável)

```{r, eval=FALSE}
xco2_buffer <- buffer(xco2_vect, width = 5000)
```

extrair a fração média de mangue dentro de cada buffer

```{r, eval=FALSE}
#    (evita o bad_alloc porque terra processa por blocos)
# frac_mangue <- extract(mangue, xco2_buffer, fun = mean, na.rm = TRUE)


# 5. juntar de volta no data.frame original
df_grupos$frac_mangue <- frac_mangue[, 2]

write_rds(frac_mangue, "data/df_frac_mangue.rds")

# 6. checar rapidamente
summary(df_grupos$frac_mangue)
sum(df_grupos$frac_mangue > 0, na.rm = TRUE)  # quantos pontos têm mangue por perto
```

# Iniciando a parte do SIF

```{r}
# df_sif <- read_rds("data-raw/data-set-sif-br.rds")
# glimpse(df_sif)
```

## Legenda: O que encontramos: 46.098.810 observações
17 colunas: coordenadas: longitude e latitude; data/hora original: time; variáveis de geometria solar/visada: sza, vza, saz, vaz; SIF: sif740; sif740_uncertainty; daily_sif740; daily_sif757; daily_sif771; quality_flag; path; year; month; day. 

- O SIF já possui year, month e day.

# Entendendo qual SIF vamos usar e como o quality_flag está distribuído:

# Arrange por ano:

```{r}
# df_sif |>
#   distinct(year) |>
#   arrange(year)
```

# Ver quantas quality flags temos:

```{r}
# df_sif |>
#   count(quality_flag)
```
# FIltrar quality: 

```{r}
# df_sif_q0 <- df_sif |>
#   filter(quality_flag == 0)
# glimpse(df_sif_q0)
```


# Filtrar a quality flag para pega só zero e conferir:

```{r}
# df_sif_q0 <- df_sif |>
#   filter(quality_flag == 0)
# table(df_sif_q0$quality_flag)
```


# Iniciar o recorte de área antes de analisar mais dados extremos

# Precisamos transformar os pontos em sf:


```{r}
 # df_sif_q0_sf <- df_sif_q0 |>
 #   st_as_sf(
 #     coords = c("longitude", "latitude"),
 #     crs = 4326,
 #     remove = FALSE
 #   )
```

#Conferir CRS 

```{r}
# st_crs(df_sif_q0_sf)
```

```{r}
# st_crs(costeiro_terrestre)
```

## Legenda: vi que o CRS está igual para os dois! Uhu!

# Fazendo o corte

```{r}
 # df_sif_costeiro <- df_sif_q0_sf |>
 #   st_filter(costeiro_terrestre)
```

# Testando: 

```{r}
# df_sif_costeiro
```

```{r}
# nrow(df_sif_q0)
# nrow(df_sif_costeiro)
```

# Salvando: 

```{r}
# write_rds(df_sif_costeiro, "data/sif-costeiro-terrestre.rds")
```

# Buffer para SIF

```{r}
df_sif_costeiro <- read_rds("data/sif-costeiro-terrestre.rds")
df_sif_buffer <- sf::st_buffer(df_sif_costeiro, 0.04)
```

# Conferir: 

```{r}
plot(st_geometry(df_sif_buffer))
```

# Analisando SIF para o Buffer: 

```{r}
# df_sif_buffer |>
#   mutate(
#     class_latitude = cut(latitude, 115),
#     latitude_media = (
#       as.numeric(sub("\\(([-0-9.]+),.*", "\\1", class_latitude)) +
#       as.numeric(sub(".*[,]([-0-9.]+)\\]", "\\1", class_latitude))
#     ) / 2
#   ) |>
#   group_by(year, latitude_media) |>
#   summarise(
#     sif = mean(daily_sif757, na.rm = TRUE),
#     .groups = "drop"
#   ) |>
#   ggplot(aes(x = factor(latitude_media), y = sif, fill = factor(latitude_media))) +
#   geom_boxplot() +
#   coord_flip(ylim = c(-.3, .6)) +
#   labs(
#     x = "Latitude (°)",
#     y = "Concentração média de SIF757 (...)"
#   ) +
#   theme_minimal() +
#   theme(legend.position = "none") +
#   scale_fill_viridis_d()
```

```{r}
# df_sif_buffer |>
#   mutate(
#     class_latitude = cut(
#       latitude, 115
#     ),
#     latitude_media = (
#       as.numeric(sub("\\(([-0-9.]+),.*", "\\1", class_latitude)) +
#       as.numeric(sub(".*[,]([-0-9.]+)\\]", "\\1", class_latitude))
#     ) / 2
#   ) |>
#   group_by(year, latitude_media) |>
#   summarise(
#     sif = mean(daily_sif771, na.rm = TRUE),
#     .groups = "drop"
#   ) |> 
#   ggplot(
#     aes(
#       x = factor(latitude_media),
#       y = sif,
#       fill = factor(latitude_media)
#     )
#   ) +
#   geom_boxplot() + 
#   coord_flip(ylim = c(-.3, .6)) +
#   labs(
#     x = "Latitude (°)",
#     y = "Concentração média de SIF771 (...)",
#     color = "Ano"
#   ) +
#   theme_minimal() +
#   theme(
#     legend.position = "none"
#   ) +
#   scale_fill_viridis_d()
```

## Legenda: 
Seleciona o banco de dados com os dados de SIF após a aplicação do buffer.
Divide os valores de latitude em 115 classes para representar diferentes faixas latitudinais.
Calcula o ponto médio de cada classe de latitude, obtendo a latitude média de cada faixa.
Agrupa os dados por ano e latitude média.
Calcula a média dos valores de SIF757 dentro de cada combinação de ano e latitude.
Remove os agrupamentos após o cálculo das médias.
Inicia a construção do gráfico utilizando os resultados obtidos.
Define a latitude média como eixo X e a média de SIF757 como eixo Y.
Cria boxplots para representar a distribuição dos valores de SIF757 em cada faixa de latitude.
Inverte os eixos para facilitar a visualização das diferentes latitudes.
Limita a escala dos valores de SIF entre -0,3 e 0,6.
Define os nomes dos eixos do gráfico.
Aplica um tema visual minimalista e remove a legenda.
Utiliza a escala de cores Viridis para diferenciar as classes de latitude.

# Sugestão Luis: uma composição dos dois comprimentos de onda:

## SIFagr =SIF757 +1,5×SIF771 

```{r}
df_sif_buffer <- df_sif_buffer |>
  mutate(
    sif_agr = daily_sif757 + 1.5 * daily_sif771
  )

```


# Conferir: coluna nova: sif_agr

```{r}
head(df_sif_buffer[, c("daily_sif757", "daily_sif771", "sif_agr")])
```

```{r}
df_sif_buffer |>
  sample_n(10000) |> 
  mutate(
    class_latitude = cut(latitude, 115),
    latitude_media = (
      as.numeric(sub("\\(([-0-9.]+),.*", "\\1", class_latitude)) +
      as.numeric(sub(".*[,]([-0-9.]+)\\]", "\\1", class_latitude))
    ) / 2
  ) |>
  group_by(year, latitude_media) |>
  summarise(
    sif = mean(sif_agr, na.rm = TRUE),
    .groups = "drop"
  ) |>
  ggplot(
    aes(
      x = factor(latitude_media),
      y = sif,
      fill = factor(latitude_media)
    )
  ) +
  geom_boxplot() +
  coord_flip(ylim = c(-.3, .6)) +
  labs(
    x = "Latitude (°)",
    y = "Concentração média de SIF composto"
  ) +
  theme_minimal() +
  theme(
    legend.position = "none"
  ) +
  scale_fill_viridis_d()
```


```{r}
df_sif_buffer |> 
  sample_n(10000) |> 
  st_drop_geometry() |> 
    filter(year > 2014) |> 
  mutate(
    class_latitude = cut(
      latitude, 115 ),
   year_month = paste(as.character(year), as.character(month), sep="_"),
    latitude_media = (
      as.numeric(sub("\\(([-0-9.]+),.*", "\\1", class_latitude)) +
      as.numeric(sub(".*[,]([-0-9.]+)\\]", "\\1", class_latitude))
    ) / 2
  ) |> 
  left_join(colunas, by = "latitude_media") |> 
  ggplot(aes(longitude, latitude, color = sif_agr)) +
  geom_point()
```

## Análise de cluster da série temporal

```{r}
df_cluster_sif <- df_sif_buffer |>
  sample_n(10000) |> 
  st_drop_geometry() |> 
  filter(year >2014) |> 
  mutate(
    class_latitude = cut(
      latitude, 115 ),
   year_month = paste(as.character(year), as.character(month), sep="_"),
    latitude_media = (
      as.numeric(sub("\\(([-0-9.]+),.*", "\\1", class_latitude)) +
      as.numeric(sub(".*[,]([-0-9.]+)\\]", "\\1", class_latitude))
    ) / 2
  ) |>
  group_by(year_month, latitude_media) |>
  summarise(
    sif = mean(sif_agr, na.rm = TRUE),
    .groups = "drop"
  ) |> 
  pivot_wider(names_from = year_month, values_from = sif) |> 
  mutate(across(
    where(is.numeric), .fns = ~replace_na(.x, mean(.x,na.rm=TRUE))
  ))
```


## Matriz de correlação entre as latitudes
```{r}
mc_sif <- cor(df_cluster_sif |> select(-latitude_media))
corrplot::corrplot(mc_sif)
```


```{r}
da_pad<-decostand(df_cluster_sif |> select(-latitude_media), 
                  method = "standardize",
                  na.rm=TRUE)
da_pad_euc<-vegdist(da_pad,"euclidean") 
da_pad_euc_ward<-hclust(da_pad_euc, method="ward.D")
da_pad_euc_ward$labels <- df_cluster_sif$latitude_media
plot(da_pad_euc_ward, 
     ylab="Distância Euclidiana",
     xlab="Acessos", hang=-1,
     col="blue", las=1,
     cex=.6,lwd=1.5);box()
grupo<-cutree(da_pad_euc_ward,2)
colunas <- df_cluster_sif |> add_column(grupo) |> 
  select(latitude_media,grupo)
```

```{r}
df_sif_buffer |>
  st_drop_geometry() |> 
  filter(year >2014) |> 
  mutate(
    class_latitude = cut(
      latitude, 115 ),
   year_month = paste(as.character(year), as.character(month), sep="_"),
    latitude_media = (
      as.numeric(sub("\\(([-0-9.]+),.*", "\\1", class_latitude)) +
      as.numeric(sub(".*[,]([-0-9.]+)\\]", "\\1", class_latitude))
    ) / 2
  ) |> 
  left_join(colunas, by = "latitude_media") |> 
  ggplot(aes(longitude, latitude, color = as_factor(grupo))) +
  geom_point()
```


```{r}
# Basemap do Brasil (uma vez só, fora do pipe principal)

df_sif_buffer |>
  filter(year > 2014) |> 
  mutate(
    class_latitude = cut(latitude, 115),
    year_month = paste(as.character(year), as.character(month), sep = "_"),
    latitude_media = (
      as.numeric(sub("\\(([-0-9.]+),.*", "\\1", class_latitude)) +
      as.numeric(sub(".*[,]([-0-9.]+)\\]", "\\1", class_latitude))
    ) / 2
  ) |> 
  left_join(colunas, by = "latitude_media") |> 
  ggplot() +
  geom_sf(data = brasil, fill = "grey96", color = "grey70", linewidth = 0.3) +
  geom_point(
    aes(x = longitude, y = latitude, color = as_factor(grupo)),
    size = 1.4, alpha = 0.75
  ) +
  coord_sf(
    xlim = range(df_sif_buffer$longitude, na.rm = TRUE),
    ylim = range(df_sif_buffer$latitude, na.rm = TRUE)
  ) +
  scale_color_brewer(palette = "Set1", name = "Grupo") +
  labs(
    title = "Agrupamento espacial de SIF na faixa costeira",
    subtitle = "Grupos formados a partir da análise de séries temporais (2015\u20132023)",
    x = "Longitude", y = "Latitude"
  ) +
  theme_minimal(base_size = 12) +
  theme(
    plot.title = element_text(face = "bold", size = 14),
    plot.subtitle = element_text(color = "grey40", size = 10),
    legend.position = "right",
    panel.grid.minor = element_blank(),
    panel.grid.major = element_line(color = "grey92"),
    axis.text = element_text(color = "grey30")
  ) +
  guides(color = guide_legend(override.aes = list(size = 3, alpha = 1)))
```

## Legenda: Para facilitar a interpretação espacial dos agrupamentos, os grupos foram representados sobre o mapa do Brasil, permitindo visualizar sua distribuição ao longo da região costeira e verificar a coerência espacial dos agrupamentos definidos a partir das séries temporais.

```{r}
df_sif_buffer |>
  filter(year > 2014) |> 
  mutate(
    class_latitude = cut(latitude, 115),
    year_month = paste(as.character(year), as.character(month), sep = "_"),
    latitude_media = (
      as.numeric(sub("\\(([-0-9.]+),.*", "\\1", class_latitude)) +
      as.numeric(sub(".*[,]([-0-9.]+)\\]", "\\1", class_latitude))
    ) / 2
  ) |> 
  left_join(colunas, by = "latitude_media") |> 
  arrange(latitude_media) |> 
  mutate(
    grupo = case_when(
      latitude_media > 0.37 ~ 5,
      latitude_media <= -28.6 ~2,
      latitude_media < -20 & latitude_media > -28.6 ~1,
      latitude_media > -5.5 & latitude_media <0.37 ~3,
      .default=4
    )
  ) |> 
  #filter(latitude_media < -5 & latitude_media > -10) |> 
  # group_by(grupo) |> 
  # summarise(
  #   lat_max = max(latitude_media),
  #   lat_min = min(latitude_media)
  # ) |> 
  # 
  ggplot() +
  geom_sf(data = brasil, fill = "grey96", color = "grey70", linewidth = 0.3) +
  geom_point(
    aes(x = longitude, y = latitude, color = as_factor(grupo)),
    size = 1.4, alpha = 0.75
  ) +
  coord_sf(
    xlim = range(df_sif_buffer$longitude, na.rm = TRUE),
    ylim = range(df_sif_buffer$latitude, na.rm = TRUE)
  ) +
  scale_color_brewer(palette = "Set1", name = "Grupo") +
  labs(
    title = "Agrupamento espacial de SIF na faixa costeira",
    subtitle = "Grupos formados a partir da análise de séries temporais (2015\u20132023)",
    x = "Longitude", y = "Latitude"
  ) +
  theme_minimal(base_size = 12) +
  theme(
    plot.title = element_text(face = "bold", size = 14),
    plot.subtitle = element_text(color = "grey40", size = 10),
    legend.position = "right",
    panel.grid.minor = element_blank(),
    panel.grid.major = element_line(color = "grey92"),
    axis.text = element_text(color = "grey30")
  ) +
  guides(color = guide_legend(override.aes = list(size = 3, alpha = 1)))
```
<<<<<<< HEAD
#Essa etapa replica, para o XCH~4~ (metano) medido pelo GOSAT-1 (e, na sequência, GOSAT-2), o mesmo pipeline de análise construído para o XCO~2~/OCO-2-3 no `README.Rmd`. A lógica é idêntica: recorte da faixa costeira terrestre, remoção de tendência regional, agrupamento das latitudes por comportamento temporal e cálculo de anomalias. Trocamos apenas a variável de interesse (`xco2` -> `xch4`) e a fonte de dados.

## Ler os dados de XCH4 do GOSAT-1

## Legenda: Diferente do XCO2, que partiu de um arquivo bruto global e precisou ser recortado para o Brasil, o `df_gosat1_br.rds` já parece vir pronto (nome sugere "br" = Brasil). Ainda assim, vamos conferir a estrutura antes de seguir.

```{r}
df_gosat1 <- read_rds("data-raw/df_gosat1_br.rds")
glimpse(df_gosat1)
names(df_gosat1)
```
## Conferir os anos e a cobertura temporal disponíveis

```{r}
df_gosat1 |> distinct(year) |> arrange(year)
```

## Plotar o shape do Brasil e os pontos amostrados de XCH4

```{r}
biomes |>
  ggplot() +
  geom_sf(aes(fill = name_biome), color = "#1a1a2e", linewidth = 0.4) +
  scale_fill_manual(
    values = c(
      "Amazônia"         = "#1b4332",
      "Cerrado"          = "#d4a017",
      "Mata Atlântica"   = "#40916c",
      "Caatinga"         = "#e76f51",
      "Pampa"            = "#a7c957",
      "Pantanal"         = "#4895ef",
      "Sistema Costeiro" = "#90e0ef"
    ),
    name = "Bioma"
  ) +
  theme_minimal() +
  geom_point(
    data = df_gosat1 |> sample_n(min(1000, nrow(df_gosat1))),
    aes(longitude, latitude), color = "gray"
  )
```

## Legenda: Controle de qualidade espacial — checar visualmente se os pontos do GOSAT-1 caem sobre o território brasileiro e nos biomas esperados, exatamente como fizemos para o XCO2.

## Transformar em objeto espacial (sf)

```{r}
df_gosat1_sf <- df_gosat1 |>
  st_as_sf(coords = c("longitude", "latitude"), crs = 4326, remove = FALSE)
```

## Join espacial: associar cada ponto ao bioma em que ele cai

```{r}
biomes <- st_transform(biomes, crs = 4326)
brasil <- st_transform(brasil, crs = 4326)

df_gosat1_biomas <- st_join(
  df_gosat1_sf,
  biomes |> select(name_biome, geometry)
)
```


## Filtrar apenas pontos válidos (dentro de algum bioma brasileiro)

```{r}
df_gosat1_brasil <- df_gosat1_biomas |>
  filter(!is.na(name_biome))

glimpse(df_gosat1_brasil)
```

## Legenda: Como o arquivo já vem recortado para o Brasil, esperamos que praticamente todos os pontos sejam mantidos aqui — esse filtro é mais uma checagem de sanidade do que um recorte de fato.

## Faixa costeira terrestre (Sistema Costeiro ∩ Brasil)

## Legenda: Reaproveitamos a mesma lógica usada no XCO2 — pegamos o polígono "Sistema Costeiro" e cruzamos com o contorno terrestre do Brasil para remover a faixa marítima, depois aplicamos um buffer de 0,04° para suavizar a borda.

```{r}
costeiro <- biomes |>
  filter(name_biome == "Sistema Costeiro")

costeiro_terrestre <- st_intersection(costeiro, brasil)
costeiro_terrestre <- st_set_crs(costeiro_terrestre, 4326)
costeiro_terrestre_buffer <- sf::st_buffer(costeiro_terrestre, 0.04)
```

## Filtrar apenas os pontos de XCH4 que caem dentro da faixa costeira terrestre

```{r}
pontos_gosat1_costeiro_buffer <- st_join(
  df_gosat1_sf,
  costeiro_terrestre_buffer |>
    select(geometry),
  left = FALSE
)

pontos_gosat1_costeiro_buffer <- st_join(
  pontos_gosat1_costeiro_buffer,
  biomes |>
    select(name_biome, geometry),
  left = FALSE
)

df_gosat1_costeiro_buffer <- pontos_gosat1_costeiro_buffer |>
  filter(name_biome != "Sistema Costeiro") |>
  st_drop_geometry()
```

```{r}
df_gosat1_costeiro_buffer |>
  count(name_biome)
```

## Salvar os dados recortados

```{r}
write_rds(df_gosat1_costeiro_buffer, "data/xch4-gosat1-costeiro-terrestre-buffer.rds")
```

## Volume de dados retido

```{r}
df_gosat1_costeiro_buffer <- read_rds(
  "data/xch4-gosat1-costeiro-terrestre-buffer.rds"
)

nrow(df_gosat1_costeiro_buffer)

df_gosat1_costeiro_buffer |>
  count(name_biome)
```

## Cobertura temporal — quantos pontos por ano

```{r}
df_gosat1_costeiro_buffer |>
  count(year) |>
  arrange(year)
```

## Estatística descritiva do XCH4 na faixa costeira

```{r}
summary(df_gosat1_costeiro_buffer$xch4)
```

## Distribuição do XCH4 entre biomas (escolher um ano com boa cobertura, com base na checagem de anos feita acima)

```{r}
df_gosat1_costeiro_buffer |>
  ggplot(aes(x = name_biome, y = xch4, fill = name_biome)) +
  geom_boxplot() +
  theme_minimal()
```

## Média mensal de XCH4 por faixa de latitude

```{r}
df_gosat1_costeiro_buffer |>
  filter(year == 2019) |>
  mutate(class_latitude = cut(latitude, 20)) |>
  group_by(class_latitude, month) |>
  summarise(xch4 = mean(xch4, na.rm = TRUE), .groups = "drop") |>
  ggplot(aes(x = month, y = xch4, color = class_latitude)) +
  geom_point() + geom_line()
```
## Legenda: Mesma pergunta feita para o XCO2 — existe um gradiente latitudinal no comportamento sazonal do XCH4 ao longo da costa?

## Análise de regressão linear simples para caracterizar a tendência regional

## Legenda: O arquivo já traz a coluna `date` como objeto Date, então diferente do XCO2 não precisamos reconstruí-la com `make_date()` — usamos direto, apenas convertendo para número de dias a partir do mínimo, do mesmo jeito.

```{r}
mod_trend_xch4 <- lm(
  xch4 ~ date,
  data = df_gosat1_costeiro_buffer |>
    mutate(date = as.numeric(date - min(date)))
)

sm <- summary.lm(mod_trend_xch4)
sm
```

## Gráfico da regressão (tendência temporal do XCH4)

```{r}
df_gosat1_costeiro_buffer |>
  drop_na() |>
  ggplot(aes(x = date, y = xch4)) +
  geom_point(alpha = 0.25, size = 1) +
  geom_smooth(method = "lm", color = "red", linetype = "dashed", size = 1) +
  stat_regline_equation(aes(
    label = paste(..eq.label.., ..rr.label.., sep = "*plain(\",\")~~")
  )) +
  theme_minimal() +
  labs(x = "Data", y = expression(paste(X[CH4], " (ppb)"))) +
  scale_x_date(date_breaks = "1 year", date_labels = "%Y")
```

## Legenda: Atenção à unidade — XCH4 costuma ser reportado em ppb (partes por bilhão), diferente do XCO2 que é em ppm. Ajustem o rótulo do eixo se a unidade do arquivo for outra.

## Retirada de tendência (detrend)

```{r}
a_ch4 <- mod_trend_xch4$coefficients[[1]]
b_ch4 <- mod_trend_xch4$coefficients[[2]]

df_gosat1_costeiro_buffer <- df_gosat1_costeiro_buffer |>
  mutate(
    date_modif = as.numeric(date - min(date)),
    xch4_est = a_ch4 + b_ch4 * date_modif,
    delta = xch4_est - xch4,
    xch4_detrend = (a_ch4 - delta) - (mean(xch4, na.rm = TRUE) - a_ch4)
  )

write_rds(df_gosat1_costeiro_buffer, "data/xch4-gosat1-costeiro-terrestre-buffer.rds")
```

## Criar as faixas de latitude e aplicar os 5 grupos definidos pelo XCO₂

```{r}
## Criar as faixas de latitude e aplicar os 5 grupos definidos pelo XCO₂

df_gosat1_grupos <- df_gosat1_costeiro_buffer |>
  filter(year > 2014) |> 
  mutate(
    class_latitude = cut(latitude, 115),
    year_month = paste(
      as.character(year),
      as.character(month),
      sep = "_"
    ),
    latitude_media = (
      as.numeric(sub("\\(([-0-9.]+),.*", "\\1", class_latitude)) +
      as.numeric(sub(".*[,]([-0-9.]+)\\]", "\\1", class_latitude))
    ) / 2,
    grupo = case_when(
      latitude <= -28.6 ~ 5,
      latitude > -28.6 & latitude <= -22.5 ~ 4,
      latitude > -22.5 & latitude <= -10.5 ~ 3,
      latitude > -10.5 & latitude <= 0.37 ~ 2,
      latitude > 0.37 ~ 1
    )
  )

```

```{r}
df_gosat1_grupos |>
  count(grupo) |>
  arrange(grupo)
```
## Rodar anomalia

```{r}
df_anomalias_ch4 <- df_gosat1_grupos |>
  group_by(year_month, grupo) |>
  mutate(
    mediana_xch4 = median(xch4_detrend, na.rm = TRUE),
    anomalia = xch4_detrend - mediana_xch4
  ) |>
  ungroup()
```

```{r}
df_anomalias_ch4 |>
  select(year, month, latitude, grupo, xch4_detrend, mediana_xch4, anomalia) |>
  head()
```

```{r}
df_anomalias_ch4 <- df_anomalias_ch4 |>
  group_by(year, latitude_media, grupo) |>
  summarise(
    anom = mean(anomalia, na.rm = TRUE),
    .groups = "drop"
  )
```

```{r}
glimpse(df_anomalias_ch4)
```

## Testando gráfico 1:

```{r}
names(df_anomalias_ch4)
```
```{r}
ggplot(
  data = df_anomalias_ch4,
  aes(
    x = anom,
    y = latitude_media,
    colour = factor(grupo)
  )
) +
  geom_point(alpha = 0.6) +
  labs(
    x = "Anomalia de XCH₄",
    y = "Latitude",
    colour = "Grupo"
  ) +
  theme_classic()
```

```{r}
df_anomalias_ch4 |>
  count(grupo) |>
  arrange(grupo)
```


## REPRODUÇÃO PARA GOSAT 2

```{r}
df_gosat2 <- read_rds("data-raw/df_gosat2_br.rds")

glimpse(df_gosat2)
names(df_gosat2)
```
```{r}
## Conferir os anos disponíveis

df_gosat2 |>
  distinct(year) |>
  arrange(year)
```

```{r}
## Conferir as datas

range(df_gosat2$date, na.rm = TRUE)
```

```{r}
range(df_gosat2$date, na.rm = TRUE)
```

```{r}
biomes |>
  ggplot() +
  geom_sf(aes(fill = name_biome), color = "#1a1a2e", linewidth = 0.4) +
  scale_fill_manual(
    values = c(
      "Amazônia"         = "#1b4332",
      "Cerrado"          = "#d4a017",
      "Mata Atlântica"   = "#40916c",
      "Caatinga"         = "#e76f51",
      "Pampa"            = "#a7c957",
      "Pantanal"         = "#4895ef",
      "Sistema Costeiro" = "#90e0ef"
    ),
    name = "Bioma"
  ) +
  theme_minimal() +
  geom_point(
    data = df_gosat2 |> sample_n(min(1000, nrow(df_gosat2))),
    aes(longitude, latitude),
    color = "gray"
  )
```
```{r}
df_gosat2_sf <- df_gosat2 |>
  st_as_sf(
    coords = c("longitude", "latitude"),
    crs = 4326,
    remove = FALSE
  )
```

```{r}
biomes <- st_transform(biomes, crs = 4326)
brasil <- st_transform(brasil, crs = 4326)

df_gosat2_biomas <- st_join(
  df_gosat2_sf,
  biomes |> select(name_biome, geometry)
)
```

```{r}
df_gosat2_brasil <- df_gosat2_biomas |>
  filter(!is.na(name_biome))

glimpse(df_gosat2_brasil)
```

```{r}
costeiro <- biomes |>
  filter(name_biome == "Sistema Costeiro")

costeiro_terrestre <- st_intersection(
  costeiro,
  brasil
)

costeiro_terrestre <- st_set_crs(
  costeiro_terrestre,
  4326
)
```

```{r}
costeiro_terrestre_buffer <- sf::st_buffer(
  costeiro_terrestre,
  0.04
)
```

```{r}
pontos_gosat2_costeiro_buffer <- st_join(
  df_gosat2_sf,
  costeiro_terrestre_buffer |>
    select(geometry),
  left = FALSE
)
```

```{r}
pontos_gosat2_costeiro_buffer <- st_join(
  pontos_gosat2_costeiro_buffer,
  biomes |>
    select(name_biome, geometry),
  left = FALSE
)
```

```{r}
pontos_gosat2_costeiro_buffer <- st_join(
  pontos_gosat2_costeiro_buffer,
  biomes |>
    select(name_biome, geometry),
  left = FALSE
)
```

```{r}
df_gosat2_costeiro_buffer <- pontos_gosat2_costeiro_buffer |>
  filter(name_biome.y != "Sistema Costeiro") |>
  st_drop_geometry()
```

```{r}
df_gosat2_costeiro_buffer |>
  count(name_biome.y)
```

```{r}
nrow(df_gosat2_costeiro_buffer)
```
```{r}
write_rds(
  df_gosat2_costeiro_buffer,
  "data/xch4-gosat2-costeiro-terrestre-buffer.rds"
)
```

```{r}
df_gosat2_costeiro_buffer <- read_rds(
  "data/xch4-gosat2-costeiro-terrestre-buffer.rds"
)
```

```{r}
df_gosat2_costeiro_buffer |>
  count(name_biome.y)

nrow(df_gosat2_costeiro_buffer)

df_gosat2_costeiro_buffer |>
  count(year) |>
  arrange(year)
```

```{r}
df_gosat2_costeiro_buffer |>
  ggplot(aes(x = factor(year), y = xch4)) +
  geom_boxplot() +
  labs(
    x = "Ano",
    y = "XCH₄",
    title = "Distribuição anual de XCH₄"
  ) +
  theme_classic()
```
```{r}
df_gosat2_costeiro_buffer |>
  ggplot(aes(x = name_biome.y, y = xch4, fill = name_biome.y)) +
  geom_boxplot() +
  theme_minimal()
```

```{r}
## Estatística descritiva do XCH4 na faixa costeira

summary(df_gosat2_costeiro_buffer$xch4)
```

```{r}
## Média mensal de XCH4 por faixa de latitude

df_gosat2_costeiro_buffer |>
  filter(year == 2020) |>
  mutate(class_latitude = cut(latitude, 20)) |>
  group_by(class_latitude, month) |>
  summarise(
    xch4 = mean(xch4, na.rm = TRUE),
    .groups = "drop"
  ) |>
  ggplot(aes(x = month, y = xch4, color = class_latitude)) +
  geom_point() +
  geom_line()
```

```{r}
## Análise de regressão linear simples para caracterizar a tendência regional

mod_trend_xch4_gosat2 <- lm(
  xch4 ~ date,
  data = df_gosat2_costeiro_buffer |>
    mutate(
      date = as.numeric(date - min(date))
    )
)

sm <- summary.lm(mod_trend_xch4_gosat2)
sm
```

```{r}
## Gráfico da regressão (tendência temporal do XCH4)

df_gosat2_costeiro_buffer |>
  drop_na() |>
  ggplot(aes(x = date, y = xch4)) +
  geom_point(alpha = 0.25, size = 1) +
  geom_smooth(
    method = "lm",
    color = "red",
    linetype = "dashed",
    linewidth = 1
  ) +
  stat_regline_equation(aes(
    label = paste(..eq.label.., ..rr.label.., sep = "*plain(\",\")~~")
  )) +
  theme_minimal() +
  labs(
    x = "Data",
    y = expression(paste(X[CH4], " (ppb)"))
  ) +
  scale_x_date(
    date_breaks = "1 year",
    date_labels = "%Y"
  )
```
```{r}
## Retirada de tendência (detrend)

a_ch4_gosat2 <- mod_trend_xch4_gosat2$coefficients[[1]]
b_ch4_gosat2 <- mod_trend_xch4_gosat2$coefficients[[2]]

df_gosat2_costeiro_buffer <- df_gosat2_costeiro_buffer |>
  mutate(
    date_modif = as.numeric(date - min(date)),
    xch4_est = a_ch4_gosat2 + b_ch4_gosat2 * date_modif,
    delta = xch4_est - xch4,
    xch4_detrend = (
      a_ch4_gosat2 - delta
    ) - (
      mean(xch4, na.rm = TRUE) - a_ch4_gosat2
    )
  )

write_rds(
  df_gosat2_costeiro_buffer,
  "data/xch4-gosat2-costeiro-terrestre-buffer.rds"
)
```

```{r}
df_gosat2_grupos <- df_gosat2_costeiro_buffer |>
  filter(year > 2014) |> 
  mutate(
    class_latitude = cut(latitude, 115),
    year_month = paste(
      as.character(year),
      as.character(month),
      sep = "_"
    ),
    latitude_media = (
      as.numeric(sub(
        "\\(([-0-9.]+),.*",
        "\\1",
        class_latitude
      )) +
      as.numeric(sub(
        ".*[,]([-0-9.]+)\\]",
        "\\1",
        class_latitude
      ))
    ) / 2,
    grupo = case_when(
      latitude <= -28.6 ~ 5,
      latitude > -28.6 & latitude <= -22.5 ~ 4,
      latitude > -22.5 & latitude <= -10.5 ~ 3,
      latitude > -10.5 & latitude <= 0.37 ~ 2,
      latitude > 0.37 ~ 1
    )
  )
```

```{r}
df_gosat2_grupos |>
  count(grupo) |>
  arrange(grupo)
```
```{r}
df_anomalias_ch4_gosat2 <- df_gosat2_grupos |>
  group_by(year_month, grupo) |>
  mutate(
    mediana_xch4 = median(
      xch4_detrend,
      na.rm = TRUE
    ),
    anomalia = xch4_detrend - mediana_xch4
  ) |>
  ungroup()
```

```{r}
df_anomalias_ch4_gosat2 |>
  select(
    year,
    month,
    latitude,
    grupo,
    xch4_detrend,
    mediana_xch4,
    anomalia
  ) |>
  head()
```

```{r}
df_anomalias_ch4_gosat2 <- df_anomalias_ch4_gosat2 |>
  group_by(
    year,
    latitude_media,
    grupo
  ) |>
  summarise(
    anom = mean(anomalia, na.rm = TRUE),
    .groups = "drop"
  )
```

```{r}
glimpse(df_anomalias_ch4_gosat2)
```

```{r}
df_anomalias_ch4_gosat2 |>
  count(grupo) |>
  arrange(grupo)
```
```{r}
# df_anomalias_ch4_gosat2 <- df_anomalias_ch4_gosat2 |>
#   group_by(
#     year,
#     latitude_media,
#     grupo
#   ) |>
#   summarise(
#     anom = mean(anomalia, na.rm = TRUE),
#     .groups = "drop"
#   )
```
