---
output: github_document
---
## Legenda: Esse output indica que o arquivo .Rmd será renderizado (convertido) para .md para ir para  o Github, através do knitr (pacote do R que serve para executar o código e gerar o documento final). 

Assim, conseguimos misturar: texto, código R, resultados, figuras e tabelas, o que é ótimo para projetos científicos.

<!-- README.md is generated from README.Rmd. Please edit that file -->

```{r, include = FALSE}
knitr::opts_chunk$set(
  collapse = TRUE,
  warning = FALSE,
  error = FALSE,
  message = FALSE,
  eval=TRUE,
  comment = "#>"
)
```

## Legenda: 

- collapse = true = aparecer o código e o resultado juntos (bom para organização). 
- warning = false = não mostre avisos quando o este bloco de código for executado.
- message = false = não mostrar mensagens dos pacotes carregados que não fazem parte da análise de dados.  
- eval = false = não execute o código deste bloco, apenas mostre o código no documento. 



# INTEGRAÇÃO DE MODELOS DE APRENDIZADO DE MÁQUINA PARA ANÁLISE DE ANOMALIAS DE XCO~2~ e XCH~4~ NA ZONA COSTEIRA BRASILEIRA

<!-- badges: start -->
<!-- badges: end -->

## 👨‍🔬 Autores

-   **Amanda de Oliveira Gravena**\
    Mestranda em Agronomia (Ciência do Solo) - FCAV/Unesp\
    Email: [amanda.gravena\@unesp.br](mailto:amanda.gravena@unesp.br)
    
-   **Ms. Witória de Oliveira Araújo**\
    Doutoranda em Agronomia (Ciência do Solo) - FCAV/Unesp\
    Email: [witoria.araujo\@unesp.br](mailto:witoria.araujo@unesp.br)
    
-   **Mr. Luís Miguel da Costa**\
    Doutorando em Agronomia (Ciência do Solo) - FCAV/Unesp\
    Email: [lm.costa\@unesp.br](mailto:lm.costa@unesp.br)

-   **Prof. Dr. Alan Rodrigo Panosso**\
    Coorientador — Departamento de Ciências Exatas - FCAV/Unesp\
    Email: [alan.panosso\@unesp.br](mailto:alan.panosso@unesp.br)
    
## Carregando os pacotes
```{r}
library(tidyverse)
library(ggpubr)
library(terra)
library(geobr)
library(vegan)
library(sf)
```
## Legenda: 
Ao carregar pacotes, carregamos as funções das diferentes bibliotecas. 

- tidyverse: coleção de pacotes para ciências de dados. Inclui: dplyr, ggplot2, readr, tibble, string etc. 
- geobr: Baixa mapas oficiais do IBGE, não precisando baixar shapefiles manualmente. 
- sf: Pacote mais importante para os dados espaciais. Permite: ler shapefiles, transformar coordenadas, fazer recortes espaciais e unir polígonos. 
- ggpubr: Facilita gráficos científicos. 
- dplyr: Manipulação de tabelas. Exemplos: filter(), mutate(), select(), summarise(). 
- ggplot2: Construção de gráficos. 

OBS: não é preciso carregar os que já estão dentro de tidyverse, mas carregamos.

## Extrair os shapes da costa brasileira

```{r}
brasil <- geobr::read_country(showProgress = FALSE, year = 2020)
biomes <- geobr::read_biomes(showProgress = FALSE, year = 2019)
```

## Legenda: 

- O geobr baixa automaticamente o limite político do Brasil através do read country. Temos que colocar o ano a partir de agora, devido a uma atualização do R. 

- através do read biomes, baixamos todos os biomas brasileiros.Eles possuem:nome; geometria;projeção.

## Resumo do objeto  `biomes`

```{r}
biomes
```

## Legenda: 

Esse comando serve para mostrar o resumo do objeto biomes. Assim, podemos conferir se os dados foram carregados corretamente antes de seguir a análise. Nele, podemos ver a classe do objeto (sf), número de linhas (polígonos), número de colunas, nomes das variáveis e sistema de referência das coodenadas (CRS), por exemplo. 


## Listando os biomas individuais (distintos)
```{r}
biomes |> distinct(name_biome)
```

## Legenda: 

Esse comando lista apenas os nomes distindos dos biomas, sem repetições. Ele serve para verificar quais biomas existem na base de dados do geobr. 

## Visualização dos mapas, Brasil e Biomas

```{r}
# Mapa 1 — Contorno do Brasil
map_country <- ggplot(brasil) +
  geom_sf(fill = "#2d6a4f", color = "#95d5b2", linewidth = 0.8) +
  labs(
    title    = "Brasil",
    subtitle = "Território Nacional",
    caption  = "Fonte: IBGE via geobr"
  ) +
  theme_void(base_family = "serif") +
  theme(
    plot.background  = element_rect(fill = "#0d1b2a", color = NA),
    panel.background = element_rect(fill = "#0d1b2a", color = NA),
    plot.title       = element_text(color = "#95d5b2", size = 22, face = "bold",
                                    hjust = 0.5, margin = margin(t = 16, b = 4)),
    plot.subtitle    = element_text(color = "#74c69d", size = 13,
                                    hjust = 0.5, margin = margin(b = 8)),
    plot.caption     = element_text(color = "#52b788", size = 8,
                                    hjust = 1, margin = margin(b = 10, r = 12)),
    plot.margin      = margin(20, 20, 10, 20)
  )

## Tiramos os itens do Mapa 1, pois não eram úteis para o momento, mas o que ele fazia: Esse bloco possui a finalidade de criar um mapa do contorno do Brasil para visualização, sem alterar nenhum dado. Não analisa nem faz recortes espaciais. Apenas constrói uma figura. 

#Esse bloco possui a finalidade de criar um mapa do contorno do Brasil para visualização, sem alterar nenhum dado. Não analisa nem faz recortes espaciais. Apenas constrói uma figura. 

#map_country <- ggplot(brasil) + aqui, o ggplot() inicia a construção do gráfico utilizando o objeto brasil, que contém o limite territorial do país, armazenando no objeto map_country. 

#A função geom_sf() desenha a geometria do objeto espacial, definindo cores e espessuras de bordas. 

#O theme_void() remove elementos que não são necessários em um mapa, como: eixos; linhas de grade; marcações.

#A função theme() altera o aspecto visual do gráfico.

#Ou seja, esse bloco de código construía uma figura do contorno do Brasil, aplicando uma série de personalizações visuais, como cores, títulos, fonte, fundo e margens.

# Paleta para os biomas
biome_colors <- c(
  "Amazônia"              = "#1b4332",
  "Cerrado"               = "#d4a017",
  "Mata Atlântica"        = "#40916c",
  "Caatinga"              = "#e76f51",
  "Pampa"                 = "#a7c957",
  "Pantanal"              = "#4895ef",
  "Sistema Costeiro"      = "#90e0ef"
  # "Sistema Costeiro-Marinho" = "#90e0ef"
)

## Legenda: definindo as cores dos biomas.

#A função 'c()' significa combine.Neste caso, ela reúne vários pares de informações:nome do bioma;código da cor.
#O símbolo '<-' significa atribuir.
#Ou seja, o R está criando um objeto chamado biome_colors.
#Esse objeto armazenará a relação entre o nome de cada bioma e sua respectiva cor.

# Mapa 2 — Biomas: 

## Legenda: O bloco constrói o mapa dos biomas brasileiros. A lógica é sempre a mesma: inicia um gráfico, desenha os biomas, define as cores, adiciona título e legenda, ajusta a aparência e exibe o mapa. 

map_biomes <- ggplot(biomes) + ## Legenda: A função ggplot() inicia a construção do gráfico com o objeto biomes, que contém os limites espaciais dos biomas brasileiros, armazenando o gráfico em map_biomes. No momento, o gráfico ainda está vazio, pois apenas foi definido o conjunto de dados que será utilizado. 
  
  geom_sf(aes(fill = name_biome), color = "#1a1a2e", linewidth = 0.4) +
  scale_fill_manual(
    values = biome_colors,
    name   = "Bioma",
    # na.value = "#555555"
  ) + ## : A função geom_sf() desenha as geometrias presentes dentro do objeto biomes. Como biomes é um objeto espacial (sf), cada bioma é representado por um polígono no mapa. 
  
#Já a função aes(), de estética, informa as características visuais do gráfico associadas aos dados. Nesse caso, fill=name_biome, ou seja, cada bioma será preenchido por uma cor diferente, de acordo com a variável name_biome. 
  
#Já os itens: scale_fill_manual = permite definir manualmente as cores utilizadas, o values = biomes_colors utiliza a paleta criada anteriormente. Os demais itens são intuitivos. 
  
  labs(
    title    = "Biomas do Brasil",
    subtitle = "Distribuição dos biomas continentais e costeiros",
    caption  = "Fonte: IBGE via geobr"
  ) + ## Legenda: A função labs() adiciona informações descritivas do gráfico, nesse caso título da figura, subtítulo e fonte dos dados. Essas informações ajudam a identificar o conteúdo do mapa. 
  
  theme_void(base_family = "serif") +
  theme(
    # plot.background  = element_rect(fill = "#0d1b2a", color = NA),
    # panel.background = element_rect(fill = "#0d1b2a", color = NA),
    # plot.title       = element_text(color = "#f4d35e", size = 22, face = "bold",
    #                                 hjust = 0.5, margin = margin(t = 16, b = 4)),
    # plot.subtitle    = element_text(color = "#f4a261", size = 11,
                                    # hjust = 0.5, margin = margin(b = 8)),
    plot.caption     = element_text(size = 8,
                                    hjust = 1, margin = margin(b = 10, r = 12)),
    legend.title     = element_text(color = "#ffffff", size = 10, face = "bold"),
    legend.text      = element_text(size = 9),
    legend.position  = "right",
    plot.margin      = margin(20, 20, 10, 20)
  )

## Legenda: O theme_void() remove os elementos gráficos que não são úteis para mapas, como eixos, grades e marcações. Já o base_family = "serif" define que os textos utilizarão uma fonte do tipo serifada.Os demais itens definem a estética do gráfico. 

#As linhas de "plot." alteravam o fundo do gráfico e a aparência do título e do subtítulo, porém, não achamos mais necessário. 

# print(map_country)
print(map_biomes)

## Legenda: Depois de todas as etapas de construção, o comando print() exibe o mapa os biomas na tela, pois já construímos o objeto "map_biomes". 

```

## Ler e interpretar os dados em "data-raw"

```{r}
df <- read_rds("data-raw/data-set-xco2-br-002.rds") |> 
  mutate(year = year - 20)

## Legenda: A função read_rds() lê o arquivo que contém os dados de XCO₂. O conteúdo do arquivo será armazenado em df (dataframe), que será utilizado nas etapas seguintes. 

## Como estamos apenas lendo e corrigindo os dados raw, por enquanto, chamaremos de df. 

## Já a função mutate() é utilizada para modificar colunas de um conjunto de dados. Nesse, ela altera a coluna year, retirando 20 anos, pois notamos pelo nome dos arquivos que esse dado está com esse erro. 
```

## Resumo do data-set
```{r}
# glimpse(df |> 
#           filter(xco2_quality_flag == 0))

```
##Legenda: Aqui ocorre a inspeção da estrutura do conjunto ed dados antes de continuar a análise (glimpse: olhadela). 

#O operador |> envia o objeto df para a próxima função, tipo "pegue a tabela df e aplique a função seguinte". 

O df é a tabela de dados que foi lida anteriormente. Pegamos ela e filtramos xco2_quality_flag = 0 apenas. 0 → dado considerado válido ou recomendado para uso. 

## Listando os anos individuais (distintos)
```{r}
# df |> distinct(year)
```

## "Utilize a tabela df na função seguinte." → distinct() seleciona apenas os valores únicos de uma variável, removendo as repetições. Ou seja, cada ano aparece apenas uma vez. Esse comando é uma forma rápida de verificar quais anos estão presentes na base de dados depois da correção anterior. 

## Plotar o shape do brasil e as coordenadas de pontos amostrados dentro do objeto df
```{r}
biomes |> 
  ggplot() +
  geom_sf(aes(fill = name_biome), color = "#1a1a2e", linewidth = 0.4) +
  scale_fill_manual(
    values = biome_colors,
    name   = "Bioma",
    # na.value = "#555555"
  ) + theme_minimal() +
  geom_point( data = df |> 
          filter(xco2_quality_flag == 0) |> 
            sample_n(1000)
              , aes(longitude, latitude), color="gray")
```

## Legenda:

Esse trecho responde à pergunta: Os pontos amostrados de XCO₂ realmente estão localizados sobre o território brasileiro e nos biomas esperados?

-------

Como? O código cria um mapa dos biomas brasileiros e, sobre esse mapa, desenha uma amostra de pontos do conjunto de dados df.

- O objeto biomes contém os limites espaciais dos biomas brasileiros. Ele será utilizado como base para construir o mapa.

- A função ggplot() inicia a construção do gráfico. Como o objeto biomes já foi enviado pelo operador |>, ele será a base do mapa. 

- A função geom_sf() desenha os polígonos dos biomas. fill = name_biome faz com que cada bioma seja preenchido com uma cor diferente, de acordo com a variável name_biome. Aqui o ggplot2 utiliza a paleta de cores criada anteriormente, definida em biome_colors.

- Agora, utilizamos o conjunto de dados df novamente, mantemos o filtro de quality flag  e sorteamos uma amostra de 1000 dados. 

- Depois, a função geom_point() adiciona os pontos no mapa.

* Esse tipo de inspeção é uma etapa de controle de qualidade espacial antes de realizar recortes, integrações ou modelagens.O objetivo principal é verificar visualmente se as coordenadas geográficas dos dados estão corretamente posicionadas sobre a área de estudo. 


## Transformar o df de XCO2 em objeto espacial (sf)

```{r}
# df_sf <- df |> 
#   filter(xco2_quality_flag == 0) |> 
#   st_as_sf(coords = c("longitude", "latitude"), crs = 4326, remove = FALSE)
```

## Legenda: 
Até aqui, estávamos trabalhando com uma tabela comum.A partir desse ponto, passamos a trabalhar com um objeto espacial, que permite realizar operações geográficas, como recortar pela costa brasileira.

## Por que transformar em um objeto espacial?
- Antes desse código, o df é apenas uma tabela.
- Para o leitor, imaginamos esses números como locais no mapa (latitude e longitude). Já para o R, são apenas colunas numéricas. É justamente isso que st_as_sf() faz.A função st_as_sf() converte uma tabela comum em um objeto espacial. É ela que permite utilizar todas as funções do pacote sf.
- Depois dele, cada linha da tabela passa a possuir uma geometria. Para isso, a coluna geometry é criada automaticamente.
- Aqui, será criado um novo objeto, chamado df_sf. O final sf significa simple features. Filtramos de novo os dados de boa qualidade para não repetir dados já descartados. 
- crs = 4326 corresponde ao sistema geográfico WGS 84, que é o padrão utilizado por GPS e pela maioria dos satélites.
- Quando a geometria é criada, o sf poderia remover as colunas longitude e latitude, pois elas já estariam representadas na coluna geometry., por isso, remove = false. Elas permanecem ali para análises posteriores. 


## Join espacial: associa cada ponto ao bioma em que ele cai (pontos fora do Brasil recebem NA em name_biome)

```{r, eval=FALSE}
# Transforma os biomas para o mesmo sistema de referência (CRS) do objeto df_sf (WGS84)
biomes <- st_transform(biomes, crs = 4326)
brasil <- st_transform(brasil, crs = 4326)

# Realiza a junção espacial entre os pontos de XCO2 e os biomas
# df_biomas <- st_join(
#   df_sf,
#   biomes |>
#     select(name_biome, geometry)
# )
```

## Legenda: 
Aqui, fazemos a junção espacial. Até aqui, sabemos a localização de cada ponto df_sf (lat e long), e o objeto biomes são os polígonos. O st_join() juntará as duas informações. O objetivo desse código é associar cada observação de XCO₂ ao bioma em que ela está localizada.

Como? 

- Primeiro, o st_transform() altera o sistema crs do bioma e do brasil. 
- Depois, fazemos a junção. O objeto biomes possui várias colunas, mas queremos apenas name_biome e geometry. 
- Já o df_sf são os pontos. 
- Com o join, mesclamos, dando para cada ponto um name_biome e uma localização no polígono. 


## Filtrar apenas pontos do Brasil

```{r, eval=FALSE}
# df_brasil <- df_biomas |> 
#   filter(!is.na(name_biome))
# 
# glimpse(df_brasil)
```

## Legenda:
- df_brasil <- cria um novo objeto chamado **df_brasil**, onde será armazenado o resultado do filtro.
- df_biomas é o conjunto de dados que contém os pontos de XCO₂ e o bioma associado a cada ponto.
- filter(!is.na(name_biome)) mantém apenas as linhas em que a coluna name_biome possui um valor, ou seja, apenas os pontos que pertencem a algum bioma brasileiro. Os pontos fora do Brasil possuem NA nessa coluna e são removidos.
- glimpse(df_brasil) mostra um resumo do novo conjunto de dados, permitindo conferir as colunas, seus tipos e algumas informações gerais.

## Salvar os dados na pasta data

``` {r, eval=FALSE}
# write_rds(
#   df_brasil,
#   "data/xco2-brasil-biomas.rds"
# )
```

##Lendo o arquivo salvo até aqui
```{r}
#df_brasil <- read_rds("data/xco2-brasil-biomas.rds")
```


```{r}
##Conferir quantos pontos por bioma
# df_brasil |> 
#   st_drop_geometry() |> 
#   count(name_biome, sort = TRUE)
```

## Legenda: st_drop_geometry() temporariamente remove a coluna geometry, transformando o objeto espacial (sf) em uma tabela comum, pois queremos contar observações. Para contar, usamos a função count(), que contabilizará quantos linhas possuem para cada valor da coluna name_biome.O sort = TRUE faz com que o resultado seja ordenado do maior para o menor.

## A partir daqui, a ideia surgiu da conversa: como vamos ver apenas os locais de possíveis manguezais, sem entrarmos nas 12 milhas de área marítima do Sistema Costeiro? 

## Aqui, surgiram duas ideias: Cruzamento com o shape do Brasil (Terra firme) com o shape do Sistema Costeiro ou pegamos os dados do MapBiomas focado em Manguezais e cruzamos com os dados de Sistema costeiro. 

## Cruzamento com o shape de terra firme do Brasil

```{r}
costeiro <- biomes |> 
  filter(name_biome == "Sistema Costeiro")
ggplot() +
  geom_sf(data = brasil, fill = "grey95", color = "grey50", linewidth = 0.3) +
  geom_sf(data = costeiro, fill = "#2c7fb8", color = NA, alpha = 0.6) +
  labs(
    title = "Brasil e Sistema Costeiro-Marinho (IBGE/geobr)",
    subtitle = "Faixa costeira usada como recorte para análise de XCO2"
  ) +
  theme_minimal() +
  theme(
    axis.text = element_blank(),
    axis.ticks = element_blank(),
    panel.grid = element_blank()
  )
```

## Legenda:
Primeiro, criou-se o objeto "costeiro", que é o biomes, filtrando apenas o Sistema Costeiro. 

Em ggplot(), começamos a construção do mapa. 

Depois disso, fazemos o desenho do Brasil. A função geom_sf() desenha o shapefile do Brasil. 

Depois, na segunda camada, preenchemos o sistema costeiro com uma cor, também colocamos NA cor em contorno dos polígonos e aplicamos transparência com o alpha = 0.6, podendo visualizar o mapa do Brasil por baixo. 

OBS: 
- axis.text = element_blank() → remove os números dos eixos.
- axis.ticks = element_blank() → remove as marcas dos eixos.
- panel.grid = element_blank() → remove a grade de fundo.
*Como se trata de um mapa ilustrativo, esses elementos não são necessários.

## Calcular a interseção geométrica: só a parte do Sistema Costeiro que também é terra (contorno do Brasil) -> remove a faixa marítima

```{r}
costeiro_terrestre <- st_intersection(costeiro, brasil)

st_crs(costeiro)
st_crs(brasil)
```

## Legenda: A função st_crs() mostra o CRS (Coordinate Reference System) do objeto. 

## Conferir se a geometria resultante faz sentido (plot rápido)

```{r}
plot(st_geometry(costeiro_terrestre))
costeiro_terrestre_buffer <- sf::st_buffer(costeiro_terrestre,0.04)
plot(st_geometry(costeiro_terrestre_buffer))
```

## Converter df_brasil em objeto sf de pontos (ajuste nomes de colunas)

```{r}
# pontos_brasil <- st_as_sf(
#   df_brasil,
#   coords = c("longitude", "latitude"),
#   crs = 4326,
#   remove = FALSE
# )
```

##Esse código cria um novo objeto espacial (sf), denominado pontos_brasil, a partir do conjunto de dados df_brasil, utilizando as colunas de longitude e latitude para representar cada observação como um ponto geográfico.

## Filtrar apenas os pontos que caem dentro da faixa costeira terrestre

```{r}
# costeiro_terrestre <- st_set_crs(costeiro_terrestre, 4326)
# 
# pontos_costeiro_terra <- st_join(pontos_brasil, costeiro_terrestre  |>
#                                    mutate(name_biome = "Costeiro Terrestre") |>
#                        select(name_biome, geometry))
# 
# pontos_costeiro_terra_buffer <- st_join(pontos_brasil, 
#                                         costeiro_terrestre_buffer  |> 
#                                    mutate(name_biome = "Costeiro Terrestre") |> 
#                        select(name_biome, geometry))
```

## Legenda: Essa etapa: Quais pontos de XCO₂ estão dentro da faixa costeira terrestre?

- Criou-se um novo objeto, pontos_costeiro_terra, através de uma junção st_join(), que relaciona os pontos_brasil com o polígono costeiro_terrestre, que vem da intersecção st_intersection(costeiro, brasil). 

Depois, passou a função mutate() para adicionar o name_biome "Costeiro Terrestre" e selecionou com select apenas a coluna name_biome e geometry. 


## Voltar para data.frame puro, se precisar
```{r}
# df_costeiro_terra_buffer <- pontos_costeiro_terra_buffer |> filter(name_biome.y ==  "Costeiro Terrestre")  |>  st_drop_geometry()
# 
# df_costeiro_terra <- pontos_costeiro_terra |> filter(name_biome.y ==  "Costeiro Terrestre")  |>  st_drop_geometry()
```

## Legenda: Essa etapa serve para obter apenas os pontos que pertencem à faixa costeira terrestre e transformá-los novamente em uma tabela comum.

## Verificar se eles formam a linha literânea

```{r}
# df_costeiro_terra |> 
#   ggplot(aes(longitude, latitude)) +
#   geom_point()
# 
# df_costeiro_terra_buffer |> 
#   ggplot(aes(longitude, latitude)) +
#   geom_point()
```
## Salvando na pasta data

```{r}
# write_rds(df_costeiro_terra_buffer,"data/xco2-costeiro-terrestre-buffer.rds")
```

##A partir daqui, se inicia a parte de análise de dados que iniciamos. 

A sequência é bem lógica:

Quantos dados ficaram após o recorte?
Como esses dados estão distribuídos no tempo?
Como estão distribuídos no espaço?
Como se comporta o XCO₂?
Existem diferenças entre biomas?
Existe um padrão temporal?

Lembrando, ainda não afunilamos para apenas manguezais, e sim para zona costeira terrestre. 

## Volume de dados retido

```{r}
df_costeiro_terra_buffer <- read_rds("data/xco2-costeiro-terrestre-buffer.rds")
nrow(df_costeiro_terra_buffer)
```

## Legenda: Aqui, leu o arquivo e contou o número de fileiras após os recortes. Aqui, respondemos: "Depois de todos os filtros, ainda tenho uma quantidade suficiente de dados?" SIM!

# Cobertura temporal — quantos pontos por ano/mês

```{r}
df_costeiro_terra_buffer |> 
  st_drop_geometry() |> 
  count(year) |>   # ajuste nome da coluna de data
  arrange(year)
```

## Legenda: Verificar quantas observações existem em cada ano e organiza em ordem crescente, para verificar se algum ano possui poucos dados ou se há anos ausentes. 

```{r}
# Estatística descritiva do XCO2 nessa faixa
summary(df_costeiro_terra_buffer$xco2)  # ajuste nome da coluna
```

## Legenda: O summary() calcula automaticamente: mínimo; primeiro quartil; mediana; média; terceiro quartil; máximo.Assim, verificamos: valores muito altos;
valores muito baixos;possíveis erros.

Nesse ponto, de início, apareceu o bioma Pantanal. O que é estranho, pois não há Pantanal na zona costeira. 

```{r}
# costeiro <- biomes |> 
#   filter(name_biome == "Sistema Costeiro")
# ggplot() +
#   geom_sf(data = brasil, fill = "grey95", color = "grey50", linewidth = 0.3) +
#   geom_sf(data = costeiro, fill = "#2c7fb8", color = NA, alpha = 0.6) +
#   geom_point(data = df_costeiro_terra |> filter(name_biome.x == "Pantanal") |> 
#   st_drop_geometry(), aes(longitude,latitude), colour = "red") +
#   labs(
#     title = "Brasil e Sistema Costeiro-Marinho (IBGE/geobr)",
#     subtitle = "Faixa costeira usada como recorte para análise de XCO2"
#   ) +
#   theme_minimal() +
#   theme(
#     axis.text = element_blank(),
#     axis.ticks = element_blank(),
#     panel.grid = element_blank()
#   ) 
```

## Legenda: Nesse ponto, queríamos comparar a distribuição do XCO₂ entre os biomas. Nele, evidenciamos o erro (Pantanal) e o Sistema Costeiro, pois não deve aparecer pontos de Pantanal no Sistema costeiro.

## Durante a segunda junção espacial (st_join), o objeto pontos_brasil já possuía
uma coluna chamada "name_biome", indicando o bioma em que cada ponto estava
(Amazônia, Cerrado, Mata Atlântica etc.). 

Como o objeto costeiro_terrestre também recebeu uma coluna com o mesmo nome("name_biome"), o R renomeou automaticamente as duas colunas para evitar conflito: a coluna original passou a se chamar "name_biome.x", enquanto a coluna proveniente da junção passou a se chamar "name_biome.y"(Costeiro Terrestre).



```{r}
df_costeiro_terra_buffer |> 
  st_drop_geometry() |> 
  filter(year == 2023,
         name_biome.x != "Sistema Costeiro") |> 
  # group_by(year) |> 
  ggplot(aes(x=name_biome.x, y=xco2, fill=name_biome.x)) +
  geom_boxplot() 
```

## Legenda: Boxplot é usado para comparar a distribuição do XCO₂ entre os biomas. Podemos visualizar mediana; quartis; dispersão; outliers. Excluímos Sistema Costeiro, pois não é um bioma de fato. 

```{r}
df_costeiro_terra_buffer |> 
  st_drop_geometry() |> 
  filter(year == 2015,
         name_biome.x != "Sistema Costeiro") |> 
  group_by(name_biome.x, month) |> 
  summarise(
    xco2 = mean(xco2)
  ) |> 
  ggplot(aes(x=month, y=xco2, color=name_biome.x) ) +
  geom_point() + geom_line()
```

## Legenda: Média mensal por bioma, agrupando por bioma e por mês, ou seja, "Qual foi o XCO₂ médio daquele bioma naquele mês?" - Resulta em um gráfico temporal. Buscamos ver se os biomas apresentam comportamento sazonal diferente.

```{r}
df_costeiro_terra_buffer |> 
  st_drop_geometry() |> 
  filter(year == 2015,
         name_biome.x != "Sistema Costeiro") |> 
  mutate( class_latitude = cut(latitude, 20)) |> 
  group_by(class_latitude, month) |> 
  summarise(
    xco2 = mean(xco2)
  ) |> 
  ggplot(aes(x=month, y=xco2, color=class_latitude) ) +
  geom_point() + geom_line()
```

## Legenda: Média mensal por faixa de latitude (20 faixas). Então, calcula a média do XCO₂ para cada faixa de latitude em cada mês. O objetivo é verificar se existe um gradiente latitudinal, ou seja, "O comportamento do XCO₂ muda conforme se avança do sul para o norte do Brasil?"


## Existe uma tendência regional nos dados, e ela deve ser retirada para esse trabalho

## Análise de regressão linear simples para caracterização da tendência.

```{r}
mod_trend_xco2 <- lm(xco2 ~ date, 
          data = df_costeiro_terra_buffer |> 
            mutate(
              date = make_date(year, month, day),
              date = as.numeric(date - min(date))
              ))
# mod_trend_xco2
sm <- summary.lm(mod_trend_xco2)
```

## Legenda:

A função `lm()` realiza uma regressão linear simples entre o XCO₂ e a data, permitindo identificar a tendência temporal dos dados. A data é convertida para uma escala numérica em dias, facilitando o ajuste da regressão. O resultado é armazenado no objeto `mod_trend_xco2`.

A função `summary.lm()` gera o resumo estatístico do modelo de regressão.


## Mostrando o gráfico da regressão
```{r}
df_costeiro_terra_buffer |>
  # sample_n(1000) |>
  drop_na() |>
  mutate( date= make_date(year, month, day),
    year = year - min(year)
    ) |>
  ggplot(aes(x=date, y=xco2)) +
  geom_point(alpha = 0.25, size = 1) +
  # geom_point(shape=21,color="black",fill="gray") +
  geom_smooth(method = "lm",
              color = "red", linetype = "dashed",
              size=1) +
  stat_regline_equation(aes(
  label =  paste(..eq.label.., ..rr.label.., sep = "*plain(\",\")~~"))) +
  theme_minimal() +
  labs(x="Data",y=expression(paste(X[CO2]," (ppm)"))) +
  scale_x_date(date_breaks = "1 year", date_labels = "%Y")
```

## Legenda:

Esse bloco mostra graficamente a tendência temporal do XCO₂. `geom_point()` apresenta os valores observados, enquanto `geom_smooth(method = "lm")` adiciona a reta da regressão linear. `stat_regline_equation()` mostra a equação da reta e o R² no gráfico. Assim, é possível visualizar a tendência regional dos dados ao longo do período analisado.

## retirada de tendência Propriamente dita

```{r}
a_co2 <- mod_trend_xco2$coefficients[[1]]
b_co2 <- mod_trend_xco2$coefficients[[2]]

df_costeiro_terra_buffer <- df_costeiro_terra_buffer |>
  mutate(
    date= make_date(year, month, day),
    date_modif = as.numeric(date - min(date)),
    xco2_est = a_co2+b_co2*date_modif, ## estima o xco2 pela reta de regressão no dia específico
    delta = xco2_est-xco2, ## estimado menos o observado real
    xco2_detrend = (a_co2-delta) - (mean(xco2) - a_co2)
  ) |> select(-xco2_quality_flag, -path, -name_biome.y) |> 
  rename(name_biome = name_biome.x)
```

## Legenda:

Esse bloco realiza a retirada da tendência temporal do XCO₂. Primeiro, são obtidos os coeficientes da regressão (`a_co2` e `b_co2`). Em seguida, calcula-se o XCO₂ estimado pela reta de regressão para cada data (`xco2_est`) e a diferença entre o valor estimado e o observado (`delta`). Por fim, é calculado o `xco2_detrend`, que representa o XCO₂ após a remoção da tendência regional.



### PARTE AMANDA

```{r}
df_costeiro_terra_buffer |>
  mutate(
    class_latitude = cut(
      latitude,10
    ),
    latitude_media = (
      as.numeric(sub("\\(([-0-9.]+),.*", "\\1", class_latitude)) +
      as.numeric(sub(".*[,]([-0-9.]+)\\]", "\\1", class_latitude))
    ) / 2
  ) |>
  group_by(year, latitude_media) |>
  summarise(
    xco2 = mean(xco2_detrend, na.rm = TRUE),
    .groups = "drop"
  ) |> 
  # filter(year > 2022) |> 
  ggplot(aes(x=latitude_media, y = xco2, fill=as_factor(year))) +
  geom_col(color="black", position = "dodge") +
  coord_flip(ylim = c(380, 386)) +
  labs(
    x = "Latitude (°)",
    y = "Concentração média de XCO2 (ppm)",
    color = "Ano"
  ) +
  theme_minimal()
```


## Legenda:

O código divide as latitudes em 10 faixas e calcula a latitude média de cada faixa. Em seguida, agrupa os dados por ano e faixa de latitude e calcula a média do XCO₂ sem tendência (`xco2_detrend`). O gráfico de barras permite comparar a concentração média de XCO₂ entre as diferentes latitudes e anos.


```{r}
df_costeiro_terra_buffer |>
  mutate(
    class_latitude = cut(
      latitude, 10
    ),
    latitude_media = (
      as.numeric(sub("\\(([-0-9.]+),.*", "\\1", class_latitude)) +
      as.numeric(sub(".*[,]([-0-9.]+)\\]", "\\1", class_latitude))
    ) / 2
  ) |>
  group_by(year, latitude_media) |>
  summarise(
    xco2 = mean(xco2_detrend, na.rm = TRUE),
    .groups = "drop"
  ) |> 
  # filter(year > 2022) |> 
  ggplot(aes(x=latitude_media, y = xco2, color=as_factor(year))) +
  # geom_col(color="black", position = "dodge") +
  geom_line() +
  # geom_point() +
  coord_flip(ylim = c(380, 384)) +
  labs(
    x = "Latitude (°)",
    y = "Concentração média de XCO2 (ppm)",
    color = "Ano"
  ) +
  theme_minimal()
```


## Legenda:

O código utiliza as mesmas 10 faixas de latitude e calcula a média do XCO₂ sem tendência para cada ano e faixa. O gráfico de linhas permite visualizar e comparar o comportamento espacial do XCO₂ ao longo das diferentes latitudes em cada ano.


```{r}
df_costeiro_terra_buffer |>
  mutate(
    class_latitude = cut(
      latitude, 115
    ),
    latitude_media = (
      as.numeric(sub("\\(([-0-9.]+),.*", "\\1", class_latitude)) +
      as.numeric(sub(".*[,]([-0-9.]+)\\]", "\\1", class_latitude))
    ) / 2
  ) |>
  group_by(year, latitude_media) |>
  summarise(
    xco2 = mean(xco2_detrend, na.rm = TRUE),
    .groups = "drop"
  ) |> 
  # filter(year > 2022) |> 
  ggplot(aes(x=factor(latitude_media), y = xco2, fill = factor(latitude_media))) +
  geom_boxplot() + 
  coord_flip(ylim = c(380, 386)) +
  labs(
    x = "Latitude (°)",
    y = "Concentração média de XCO2 (ppm)",
    color = "Ano"
  ) +
  theme_minimal()+
  theme(
    legend.position = "none"
  ) +
  scale_fill_viridis_d()
```

## Legenda: O código divide os dados em $35$ faixas de latitude e calcula a média do XCO₂ sem tendência para cada faixa. O boxplot permite visualizar a distribuição dos valores de XCO₂ ao longo das latitudes, mostrando a variação dos dados entre as diferentes regiões latitudinais.

## Análise de cluster da série temporal

```{r}
df_cluster <- df_costeiro_terra_buffer |>
  filter(year >2014) |> 
  mutate(
    class_latitude = cut(
      latitude, 115 ),
   year_month = paste(as.character(year), as.character(month), sep="_"),
    latitude_media = (
      as.numeric(sub("\\(([-0-9.]+),.*", "\\1", class_latitude)) +
      as.numeric(sub(".*[,]([-0-9.]+)\\]", "\\1", class_latitude))
    ) / 2
  ) |>
  group_by(year_month, latitude_media) |>
  summarise(
    xco2 = mean(xco2_detrend, na.rm = TRUE),
    .groups = "drop"
  ) |> 
  pivot_wider(names_from = year_month, values_from = xco2) |> 
  mutate(across(
    where(is.numeric), .fns = ~replace_na(.x, mean(.x,na.rm=TRUE))
  ))
df_cluster
```

## Legenda: Precisávamos definir grupos de latitude com comportamento temporal semelhante de XCO₂ para, posteriormente, calcular as anomalias dentro desses grupos. Para isso, os dados foram organizados em classes de latitude e agregados mensalmente, considerando o período posterior a 2014. Para cada faixa de latitude e mês, foi calculada a média de XCO₂ com a tendência regional previamente removida (XCO₂ detrend). Em seguida, os dados foram reorganizados em uma matriz, na qual cada linha representava uma faixa de latitude e cada coluna correspondia a um mês da série temporal. Os valores ausentes foram preenchidos pela média da respectiva série para possibilitar a aplicação do agrupamento.

## Matriz de correlação entre as latitudes
```{r}
mc <- cor(df_cluster |> select(-latitude_media))
corrplot::corrplot(mc)
```

## Legenda: Para avaliar a similaridade temporal entre as diferentes faixas de latitude, foi calculada a matriz de correlação entre as séries mensais de XCO₂. Essa etapa permitiu verificar o grau de associação entre o comportamento temporal das diferentes regiões antes da realização do agrupamento.

```{r}
da_pad<-decostand(df_cluster |> select(-latitude_media), 
                  method = "standardize",
                  na.rm=TRUE)

da_pad_euc<-vegdist(da_pad,"euclidean") 
da_pad_euc_ward<-hclust(da_pad_euc, method="ward.D")
da_pad_euc_ward$labels <- df_cluster$latitude_media
plot(da_pad_euc_ward, 
     ylab="Distância Euclidiana",
     xlab="Acessos", hang=-1,
     col="blue", las=1,
     cex=.6,lwd=1.5);box()
grupo<-cutree(da_pad_euc_ward,4)
colunas <- df_cluster |> add_column(grupo) |> 
  select(latitude_media,grupo)
```

## Legenda: Após a avaliação da correlação entre as séries, os dados foram padronizados para tornar as diferentes séries temporais comparáveis. Em seguida, foi calculada a distância euclidiana entre as séries e aplicado o agrupamento hierárquico pelo método de Ward. A partir do dendrograma obtido, foram definidos quatro grupos de faixas de latitude com comportamento temporal semelhante.


```{r}
df_costeiro_terra_buffer |>
  filter(year >2014) |> 
  mutate(
    class_latitude = cut(
      latitude, 115 ),
   year_month = paste(as.character(year), as.character(month), sep="_"),
    latitude_media = (
      as.numeric(sub("\\(([-0-9.]+),.*", "\\1", class_latitude)) +
      as.numeric(sub(".*[,]([-0-9.]+)\\]", "\\1", class_latitude))
    ) / 2
  ) |> 
  left_join(colunas, by = "latitude_media") |> 
  ggplot(aes(longitude, latitude, color = as_factor(grupo))) +
  geom_point()
```

## Legenda: Após a definição dos grupos pelo agrupamento hierárquico, a classificação obtida para cada faixa de latitude foi associada às observações originais. A distribuição espacial dos grupos foi então visualizada para verificar como as regiões com comportamento temporal semelhante estavam distribuídas ao longo da faixa costeira.

```{r}
# Basemap do Brasil (uma vez só, fora do pipe principal)
brasil <- read_country(year = 2020, showProgress = FALSE)

df_costeiro_terra_buffer |>
  filter(year > 2014) |> 
  mutate(
    class_latitude = cut(latitude, 115),
    year_month = paste(as.character(year), as.character(month), sep = "_"),
    latitude_media = (
      as.numeric(sub("\\(([-0-9.]+),.*", "\\1", class_latitude)) +
      as.numeric(sub(".*[,]([-0-9.]+)\\]", "\\1", class_latitude))
    ) / 2
  ) |> 
  left_join(colunas, by = "latitude_media") |> 
  ggplot() +
  geom_sf(data = brasil, fill = "grey96", color = "grey70", linewidth = 0.3) +
  geom_point(
    aes(x = longitude, y = latitude, color = as_factor(grupo)),
    size = 1.4, alpha = 0.75
  ) +
  coord_sf(
    xlim = range(df_costeiro_terra_buffer$longitude, na.rm = TRUE),
    ylim = range(df_costeiro_terra_buffer$latitude, na.rm = TRUE)
  ) +
  scale_color_brewer(palette = "Set1", name = "Grupo") +
  labs(
    title = "Agrupamento espacial de XCO2 na faixa costeira",
    subtitle = "Grupos formados a partir da análise de séries temporais (2015\u20132023)",
    x = "Longitude", y = "Latitude"
  ) +
  theme_minimal(base_size = 12) +
  theme(
    plot.title = element_text(face = "bold", size = 14),
    plot.subtitle = element_text(color = "grey40", size = 10),
    legend.position = "right",
    panel.grid.minor = element_blank(),
    panel.grid.major = element_line(color = "grey92"),
    axis.text = element_text(color = "grey30")
  ) +
  guides(color = guide_legend(override.aes = list(size = 3, alpha = 1)))
```

## Legenda: Para facilitar a interpretação espacial dos agrupamentos, os grupos foram representados sobre o mapa do Brasil, permitindo visualizar sua distribuição ao longo da região costeira e verificar a coerência espacial dos agrupamentos definidos a partir das séries temporais.

```{r}
df_costeiro_terra_buffer |>
  filter(year > 2014) |> 
  mutate(
    class_latitude = cut(latitude, 115),
    year_month = paste(as.character(year), as.character(month), sep = "_"),
    latitude_media = (
      as.numeric(sub("\\(([-0-9.]+),.*", "\\1", class_latitude)) +
      as.numeric(sub(".*[,]([-0-9.]+)\\]", "\\1", class_latitude))
    ) / 2
  ) |> 
  left_join(colunas, by = "latitude_media") |> 
  arrange(latitude_media) |> 
  mutate(
    grupo = case_when(
      latitude_media > 0.37 ~ 5,
      latitude_media <= -28.6 ~2,
      latitude_media < -20 & latitude_media > -28.6 ~1,
      latitude_media > -5.5 & latitude_media <0.37 ~3,
      .default=4
    )
  ) |> 
  #filter(latitude_media < -5 & latitude_media > -10) |> 
  # group_by(grupo) |> 
  # summarise(
  #   lat_max = max(latitude_media),
  #   lat_min = min(latitude_media)
  # ) |> 
  # 
  ggplot() +
  geom_sf(data = brasil, fill = "grey96", color = "grey70", linewidth = 0.3) +
  geom_point(
    aes(x = longitude, y = latitude, color = as_factor(grupo)),
    size = 1.4, alpha = 0.75
  ) +
  coord_sf(
    xlim = range(df_costeiro_terra_buffer$longitude, na.rm = TRUE),
    ylim = range(df_costeiro_terra_buffer$latitude, na.rm = TRUE)
  ) +
  scale_color_brewer(palette = "Set1", name = "Grupo") +
  labs(
    title = "Agrupamento espacial de XCO2 na faixa costeira",
    subtitle = "Grupos formados a partir da análise de séries temporais (2015\u20132023)",
    x = "Longitude", y = "Latitude"
  ) +
  theme_minimal(base_size = 12) +
  theme(
    plot.title = element_text(face = "bold", size = 14),
    plot.subtitle = element_text(color = "grey40", size = 10),
    legend.position = "right",
    panel.grid.minor = element_blank(),
    panel.grid.major = element_line(color = "grey92"),
    axis.text = element_text(color = "grey30")
  ) +
  guides(color = guide_legend(override.aes = list(size = 3, alpha = 1)))
```

## Legenda: A partir da distribuição espacial observada no agrupamento, foram estabelecidos limites latitudinais para definir as regiões utilizadas na análise subsequente. Os limites foram ajustados de acordo com a organização espacial dos agrupamentos, resultando em cinco grupos latitudinais. Essa classificação foi utilizada como a divisão regional definitiva para o cálculo das anomalias.

```{r}
df_grupos <- df_costeiro_terra_buffer |>
  filter(year > 2014) |> 
  mutate(
    class_latitude = cut(latitude, 115),
    year_month = paste(as.character(year), as.character(month), sep = "_"),
    latitude_media = (
      as.numeric(sub("\\(([-0-9.]+),.*", "\\1", class_latitude)) +
      as.numeric(sub(".*[,]([-0-9.]+)\\]", "\\1", class_latitude))
    ) / 2
  ) |> 
  left_join(colunas, by = "latitude_media") |> 
  arrange(latitude_media) |> 
  mutate(
    grupo = case_when(
      latitude_media > 0.37 ~ 5,
      latitude_media <= -28.6 ~2,
      latitude_media < -20 & latitude_media > -28.6 ~1,
      latitude_media > -5.5 & latitude_media <0.37 ~3,
      .default=4
    )
  ) 
```

## Legenda: Com os limites dos grupos definidos, a classificação foi incorporada à base de dados original, mantendo as informações espaciais e temporais de cada observação. Dessa forma, foi criada a base que seria utilizada no cálculo das anomalias de XCO₂ dentro de cada grupo.

```{r}
df_grupos |> 
  group_by(year_month,grupo) |> 
  nest() |> 
  mutate(
    anomalia = map(data, 
                      \(df) df$xco2 - median(df$xco2, na.rm = TRUE)
                   )
  ) |> 
  unnest() |> 
  group_by(year,
           latitude_media) |>
  summarise(
    anom = mean(anomalia, na.rm = TRUE),
    .groups = "drop"
  ) |> 
  # filter(year > 2022) |> 
  ggplot(aes(x=latitude_media, y = anom, 
             color=as_factor(year)
             )) +
  # geom_col(color="black", position = "dodge") +
  geom_line() +
  # geom_point() +
  coord_flip(#ylim = c(380, 384)
             ) +
  labs(
    x = "Latitude (°)",
    y = expression(Delta~"XCO2 (ppm)"),
    color = "Ano"
  ) +
  theme_minimal()


```

## Legenda: Com os grupos latitudinais definidos, foi possível calcular a anomalia de XCO₂ considerando como referência o comportamento típico de cada grupo. Para cada combinação de mês e grupo, foi calculada a mediana de XCO₂ e, posteriormente, esse valor foi subtraído de cada observação correspondente. As anomalias resultantes foram então agregadas por ano e latitude média, permitindo representar a variação de XCO₂ ao longo da costa em relação ao comportamento de referência de cada região.

## A partir daqui, peguei os dados de Manguezais do MapBiomas. 

## Carregar os rasters de manguezais do MapBiomas


```{r}
arquivos <- list.files(
  "data/EarthEngine",
  pattern = "\\.tif$",
  full.names = TRUE
)
```

## Ver se ele encontra os artigos

```{r}
arquivos
```

## Ver quantos rasters ele encontra:

```{r}
length(arquivos)
```

## Criar o objeto mangue

```{r,eval=FALSE}
# rasters <- lapply(arquivos, terra::rast)
# 
# mangue <- do.call(merge, rasters)
# terra::writeRaster(mangue, "data/mangue-brasil.tif")
```

## Legenda: 
lapply() → aplica uma função em cada item da lista.
arquivos → são os arquivos .tif dos manguezais.
terra::rast → lê cada arquivo .tif e transforma em um objeto raster.
rasters → guarda todos os rasters carregados.

do.call() → executa uma função usando os elementos de uma lista como argumentos.
merge → junta os rasters.
rasters → são os vários pedaços do mapa.
mangue → recebe o raster final unido.

## Visualização rápida

Carregando os dados processados pelo terra
```{r}
mangue <- terra::rast("data/mangue-brasil.tif")
mangue
```

demais informações do arquivo

```{r}
dim(mangue)      # nrow, ncol, nlyr
res(mangue)      # resolução (tamanho do pixel)
ext(mangue)      # extensão (bounding box)
crs(mangue, describe = TRUE)  # sistema de coordenadas
nlyr(mangue)     # número de bandas/camadas
summary(mangue)  # por padrão já faz um SAMPLE, não lê tudo — geralmente ok
```

- converter df_grupos para vetor espacial (terra), já no mesmo CRS do mangue

```{r}
xco2_vect <- vect(df_grupos, geom = c("longitude", "latitude"), crs = "EPSG:4326")
```

 criar buffer em torno de cada ponto (ajuste width conforme a escala que faz sentido pra você -- ex: 5000 = 5 km. Pegada do OCO-2/3 é ~1.3x2.25 km, então algo entre 1000-5000 m costuma ser razoável)

```{r}
xco2_buffer <- buffer(xco2_vect, width = 5000)
```

extrair a fração média de mangue dentro de cada buffer

```{r, eval=FALSE}
#    (evita o bad_alloc porque terra processa por blocos)
# frac_mangue <- extract(mangue, xco2_buffer, fun = mean, na.rm = TRUE)


# 5. juntar de volta no data.frame original
df_grupos$frac_mangue <- frac_mangue[, 2]

write_rds(frac_mangue, "data/df_frac_mangue.rds")

# 6. checar rapidamente
summary(df_grupos$frac_mangue)
sum(df_grupos$frac_mangue > 0, na.rm = TRUE)  # quantos pontos têm mangue por perto
```

